臺灣桃園地方法院民事判決　　　　　　　95年度訴字第1084號
原　　　告　丑○○
　　　　　　戊○○
共　　　同
訴訟代理人　康勝男　律師
被　　　告　癸○○
　　　　　　丙○○
　　　　　　辛○○
　　　　　　乙○○
　　　　　　卯○○
　　　　　　丁○○
　　　　　　寅○○
　　　　　　子○○
　　　　　　壬○○
　　　　　　己○○
　　　　　　庚○○
上10人共同
訴訟代理人　癸○○
被　　　告　甲○○○
訴訟代理人　吳玲華　律師
複代理人　　楊華興　律師
上列當事人間請求確認派下權不存在等事件，經臺灣高等法院以
92年度家上更(二)字第9 號民事裁定移送前來，於民國96年11月30
日言詞辯論終結，本院判決如下：
    主    文
確認被告對於祭祀公業公號午○○之派下權不存在。
確認原告對於祭祀公業公號午○○之派下權存在。
訴訟費用由被告負擔。
    事實及理由
壹、程序方面：
  (一)按確認法律關係成立或不成立之訴，非原告有即受確認判決
    之法律上利益者，不得提起之，民事訴訟法第二百四十七條
    定有明文。所謂「即受確認判決之法律上利益」，係因法律
    關係之存否不明確，致原告在私法上之地位有受侵害之危險
    ，而此項危險得以對於被告之確認判決除去者而言，若縱經
    法院判決確認，亦不能除去其不妥之狀態者即難認有受確認
    判決之法律上利益（最高法院42年度台上字第1031號及52年
    度台上字第1240號判例參照）。本件原告主張伊等為系爭祭
    祀公業公號午○○派下員，請求確認被告等對於祭祀公業公
    號午○○之派下權不存在；而被告等於臺灣高等法院92年度
    家上更（二）字第9 號及另案本院85年度訴字第640 號、臺
    灣高等法院94年度家上更（一）字第74號訴訟中，分係主張
    伊等始為祭祀公業公號午○○之派下員，並互相否認彼此包
    括原告為系爭公號午○○之派下員，且被告甲○○○業已向
    桃園縣大溪鎮公所申請得公號午○○祭祀公業派下員之資格
    證明，惟該派下員證明並無確認私權之效力，又祭祀公業為
    派下員全體公同共有，派下員之多寡，於其公同共有權利之
    大小，有不可分之牽連關係。如果非派下員而列為派下員，
    並享受公同共有權利，對於真正派下員之公同共有權，即不
    能謂無侵害。故原告如能證明伊等為祭祀公業公號午○○派
    下員，即非無受確認判決之法律上利益，是其提起本件確認
    派下權存在或不存在之訴，尚難謂無即受確認判決之法律上
    利益，合先敘明。
  (二)次按積極確認之訴，祇須主張權利之存在者，對於否認其主
    張者提起，當事人即為適格。否認之人有數人者，除有必要
    須合一確定之情形外，無強令原告對否認之人全體提起確認
    之訴之法律上理由（最高法院60年台上字第4816號判例參照
    ）。查本件原告提起確認原告派下權存在及否認被告等派下
    權存在，並無民事訴訟法第56條規定訴訟標的必須合一確定
    之情形，是縱認系爭祭祀公業尚有其他派下員存在，原告仍
    得單獨提起本件訴訟甚明。
貳、實體方面：
一、原告起訴主張：
  (一)1.原告有即受確認判決之利益：
      按被告於另案臺灣高等法院92年度家上更(二)字第9 號訴訟
      中均主張自己始為祭祀公業公號午○○（下稱系爭祭祀公
      業）之派下員，並否認原告為派下員之資格，被告甲○○○尚已向桃園縣大溪鎮公所申得系爭祭祀公業派下員之資
      格證明，經被告癸○○等其他被告就大溪鎮公所上開行政
      處分提出行政救濟，雖經駁回，然倘本件被告癸○○等人
      勝訴，渠等將據該確定判決辦理派下證明，是原告有即受
      確認判決之利益，爰依民事訴訟法第247 條之規定提起本
      件訴訟，合先敘明。
    2.原告得為系爭祭祀公業之派下：
    (1)「派下以男系男子孫為限，出嫁女子之子孫不得為派下，
      一因女子不為遺產之應繼分故，一因女子無祭祀祖先之權
      利義務之故也，但女子因其家無男子（兄弟）可承繼派下
      權，而招贅夫，或未招贅夫生有男子或收養男子者，該男
      子均可為派下。」、「得為派下之人，可分為原始的取
      得繼承的取得兩大原因：…繼承的取得：原則上，公
      業設立人之全部，均因設立人之死亡，而取得派下權…」
      、「派下權之喪失，可分為(1)基於派下之意思者及(2)非基
      於派下之意思兩大原因：…(2)非基於派下之意思者。主要
      於派下之死亡，於此情形，如有繼承人，應由其繼承人取
      得該被繼承人之地位。」，觀諸臺灣民事習慣調查報告自
      明。
    (2)系爭祭祀公業「公號午○○」之設立人即原告之曾祖父Ｂ
      ○○於大正6 年3 月6 日死亡，由原告之祖父未○○於是
      日繼承其戶主權，未○○自斯時起即與其弟申○○、酉○○共同繼承取得派下權，其房份（即派下權）各為三分之
      一，其已繼承取得派下權之分量（即房份：派下對於其所
      屬祭祀公業權利義務之多寡）因非絕嗣當不因未○○未生
      男嗣而喪。而係未○○育有長女簡戌○（大正8 年10月5
      日生，大正9 年死亡）、次女亥○○、三女天○○（昭和
      7 年11月8 日生，昭和8 年3 月20日出養）、四女地○○
      、養女宇○○（大正11年8 月1 日出生，大正14年死亡）
      、養女宙○○，並無男嗣，嗣後宙○○及地○○均出嫁，
      僅有原告之母亥○○至死均住於系爭公號所有建物未出嫁
      ，雖亥○○與玄○○未經合法之婚姻，其所生三子丑○○
      、黃○○及戊○○，除黃○○經玄○○認領改從父姓外，
      餘原告二人均未經認領而從母性。
    (3)準此，稽之上開臺灣民事習慣調查報告『女子因其家無男
      子（兄弟）可承繼派下權，而招贅夫，或未招贅夫生有男
      子或收養男子者，該男子均可為派下。』，原告為亥○○
      之子並從母姓，自得為系爭祭祀公業『公號午○○』之派
      下，應無庸疑，詎被告等人竟以原告為私生子不得為派下
      ，即屬無據。其中Ａ○死前被告甲○○○即已出嫁（出嫁
      之女子原則上不得繼承派下權），而甲○○○亦主張其繼
      承取得系爭祭祀公業之派下權，茲竟因Ｂ○○死後尚有申
      ○○及酉○○可繼承派下權，原告之母亥○○不得繼承未
      ○○之派下權（房份）云云，尤屬矛盾，亦屬無據。
    3.祭祀公業管理人之誰屬非為判斷祭祀公業設立人之依據：
    (1)「屬公業用地之土地登記，由其管理人申請。在前項的情
      形中，負責登記的官吏除登記業主名外，亦應將管理人之
      住所、姓名記載於土地登記簿。」為明治38年6 月24日臺
      灣總督府令第43號頒臺灣土地登記規則施行細則第5 條所
      明定。
    (2)「日據時代初期，當通令土地調查之際，為促進早日及正
      確完成此調查工作起見，曾經命令各公業選任專任管理人
      承辦申告事項，此辦法，一時頗具成效。」。
    (3)「管理人之資格，習慣上並無任何限制，祇須具有意思能
      力之自然人即可。有派下之公業，通常以選任派下擔任管
      理人為原則，但選任派下以外之人為管理人亦為有效。」
      、「舊習慣上，並無有若非對公業有關事項具有議決權之
      派下，則不得擔任管理人的這種說法，學理上公業管理人
      之職務，雖為管理祭祀公業財產，但管理人未必是派下。
      」（大正13年5 月27日高等法院上訴部判決）。
    (4)系爭「公號午○○」之管理人縱係甲○○○之養父Ａ○，
      乃系爭祭祀公業所有房舍於日治政府土地調查適由Ａ○管
      理（證人Ｃ○○、被告癸○○等人均與Ａ○同設籍於埔尾
      133 番地，見Ｃ○○90年9 月4 日90年度家上更字 (一)
      第6 號準備程序時之供述），故Ｂ○○依上土地登記規則
      施行細則之規定由Ａ○以管理人名義申報（系爭公號土地
      及房屋係於明治41年申報完成登記）。
    (5)準此，被告甲○○○主張其養父Ａ○為系爭祭祀公業之管
      理人，並以之據為主張系爭祭祀公業「公號午○○」之主
      要緣由，亦屬無據。
    4.臺灣高等法院92年度家上更（二）字第9 號於93年10月25
      日審理時曾以問卷方式命主參加原告（即本件原告）、上
      訴人（即本件被告癸○○等11人）、被上訴人（即本件被
      告甲○○○）就所列事項為陳報，原告及被告均於93年11
      月24日就審理單所列應予陳報之事項為陳報。兩造上開陳
      報乃本件之重點，此蓋以從上開陳報事項得以判斷兩造之
      主張是否為真實及與祭祀公業成立之目的（創立祭祀公業
      之目的係為使家族後代祭祀祖先或創立者本人）是否相符
      。該院之所以不惜花費時間對當事人之攻擊防禦方法採問
      卷調查（諸如祭祀之地點是否於祭祀公業所在之房屋內為
      之，是否對享祀者祭拜，倘非如此即與祭祀公業成立之目
      的不符），並就當事人之陳報於準備程序時詳加闡明，乃
      係擬以之據為判決之基礎。
  (二)系爭公號為原告之曾祖父Ｂ○○設立之事實：
    1.簡氏各房子孫為紀念各自之祖先，分別於光緒21至23年間
      ，置產建屋同時或先後成立公號，第八房之17世祖Ｂ○○
      則於與祭祀公業Ｄ○○公毗鄰之埔尾133 番地（建物之建
      號為253 號）於光緒丁酉年（民前15年即明治30年）成立
      公號「午○○」，此有各該土地謄本可稽，亦有各該祖墳
      照片及Ｂ○○於光緒丁酉年（即光緒23年，明治30年，民
      前15年）所立之「昭成堂」匾額照片，及Ｂ○○宗親於光
      緒23年（即明治30年，民前15年）間祝Ｂ○○新居落成致
      贈之「宏宅迎祥」匾額照片可按，上開照片之真正業經證
      人宙○○、Ｅ○○等人結證屬實（本院88年度桃簡字第10
      04號）及臺灣高等法院90年度家上更（一）字第6號90年7
      月3 日、9 月4 日行準備程序時供證在卷。
    2.Ｆ○公之十四世Ｇ○公，其三子Ｈ○○，共有四子分別為
      Ｉ○○、Ｊ○○（選）、Ｋ○○、Ｌ○○，所遺孫子均為
      甘字輩，其中Ｍ○○等七人為Ｉ○○之子，Ｎ○○、Ｏ○○、Ｐ○○、簡甘草（Ｂ○○）則為Ｌ○○所出，凡此業
      經原告陳送簡氏族譜在卷。簡氏祖譜之真正，除經證人宙
      ○○及Ｅ○○分別結證屬實外，並經被告癸○○等於臺灣
      高等法院92年度家上更（二）字第9 號92年9 月24日準備
      程序時自認在卷。而Ｌ○○之子除Ｂ○○為教師外，餘均
      從事田作，且簡甘亮、Ｐ○○（子Ｑ○○）與Ｂ○○均數
      度於附近轉居。
    (1)查Ｐ○○與Ｂ○○均同住於新竹州大溪郡大溪街內柵字內
      柵154 番地。
    (2)又該番地係Ｂ○○於大正4 年10月12日所購置，其辦理所
      有權移轉登記時之住所即設於系爭公號所在之埔尾第133
      號番地，（大正3 年12月24日轉居，當時被告甲○○○之
      養父Ａ○仍住於此，尚未開始輾轉寄留）。未○○與Ｓ○
      （Ｐ○○之子）均同住過內柵201 番地，Ｂ○○與Ｎ○○
      之子簡振輕則同住於內柵145 番地，上情觀之簡氏族譜、
      渠等戶籍謄本及海山堡內柵庄土名內柵154 番地之土地謄
      本自明。以當時傳統為數代同堂未析產，子孫財產均源自
      上代，轉居係因田地廣大為農作所需，並非如被告之祖先
      簡新發、Ａ○、Ｒ○○等寄留他人家中，家無田產需做工
      （日傭或腦丁）可比擬。倘Ｂ○○原無田產，未○○何以
      能以田稼維生（即戶籍登記為田稼），足認被告等所謂Ｂ
      ○○數度轉居即為顛沛流離無力置產成立公號云云，即屬
      無據。
    3.依簡氏族譜之記載，Ｂ○○之父簡新 (成)堯 係生於清道
      光2 年壬午（西元1822年）農曆1 月20日，歿於清光緒丁
      酉（23）年（西元1897年，即明治30年，民前15年），Ｂ
      ○○以分得之祖產系爭土地興建房舍（系爭房屋之興建完
      成日期亦為清光緒丁酉年即光緒23年，明治30年，民前15
      年）成立系爭公號祭祀祖先，更將系爭土地及建築物所有
      權狀代代相傳至原告。
    4.系爭房地於82年未經火災燒毀前，為一三合院舍，其正廳
      所供奉之公媽牌係冠有「昭成堂」字樣之原告歷代祖先，
      歷代祖墳均葬於同一山上，且墓碑上亦刻有「午○○」字
      樣，此與「公號Ｔ○○、公號Ｕ○○」之祖墳墓碑上刻有
      「Ｔ○○」、「Ｕ○○」同，凡此不惟有照片可按，該項
      照片之真正業經證人宙○○、Ｖ○○、Ｅ○○結證屬實（
      同上90年度家上更（一）字第6號，90年7 月3 日、9 月4
      日準備程序筆錄）。
    5.系爭三合院原均由原告申請供電並繳稅，經訴外人Ｗ○○
      失火燒毀後，訴請損害賠償者僅原告2 人及原告之兄弟黃
      ○○，凡此業經陳送本院84年度重訴字第72號請求損害賠
      償事件判決本在卷，經燒燬後系爭土地大部分亦係由原告
      舊地重建，此亦有照片可按。
    6.桃園縣大溪附近（新竹州桃園廳大溪街），先民自大陸大
      量移入至系爭公業成立時之清光緒年間，僅只數十寒暑，
      家境上乘者坐擁土地供墾殖或收取地租，男主人大都稱之
      為「員外」，三妻六妾比比皆是，下乘者男性從小為長工
      （如Ａ○、及癸○○之祖先），女性則為奴婢（即為日治
      時期戶籍記載之查某間），在物力維艱，一般人民百姓欲
      求三餐溫飽已屬不易，且無學校設立之時（如下述內柵國
      小係明治43年始創校），讓子女遠赴他鄉讀書識字實不可
      求，文盲幾近百分之百，而Ｂ○○父母能讓Ｂ○○讀書，
      甚至擔任私塾教師，實屬鳳毛麟角，足顯其家境為上乘，
      非屬清寒。苟非如此，Ｂ○○怎能於大正4 年10月12日購
      買內柵內柵154 番地土地？辦理所有權移轉登記時，Ｂ
      ○○之住所即設於系爭公號所在即新竹州大溪街內柵字埔
      尾133 番地。況Ｂ○○之子中，除長子未○○（明治25年
      出生，學齡時桃園縣內柵國小尚未成立而僅受私塾5 年教
      育）外，次子酉○○、三子申○○均於明治43年成立之內
      柵國小接受正式教育，該內柵國小創校100 週年紀念冊業
      經原告於臺灣高等法院90年度家上更（一）字第6 號陳送
      在卷，該紀念冊實質上之真正，業經證人Ｘ○○於90年9
      月20日準備程序結證屬實，苟Ｂ○○生活困頓，怎可讓其
      子接受正式教育？上情足認被告等謂Ｂ○○無力置產成立
      公號云云，顯屬無據。
    7.依前揭明治38年6 月24日臺灣總督府令第43號頒臺灣土地
      登記規則施行細則第5 條規定「屬公業用地之土地登記，
      由其管理人申請。」，Ｂ○○為因應該項規定，縱係以被
      告甲○○○所謂之Ａ○為管理人之名義申請登記，乃因Ａ
      ○當時為Ｂ○○長工住於該屋，該埔尾133 番地之土地及
      房屋由其管理，故以堂號「昭成堂」為業主（即所有權人
      ），並以Ａ○任管理人登記，亦不得據以認定系爭公號即
      為被告甲○○○之養父Ａ○所設立，否則，Ａ○一家人豈
      會住於三合院外之一隅，而未住於三合院之主屋，且自大
      正5 年起即在外奔波，其全家人至其死時從未落葉歸根，
      系爭房地為何均由原告祖先代代相傳，失火所受之損害賠
      償亦由原告逕向第三人Ｗ○○請求，且房地之所有權狀，
      亦由原告祖先代代相傳，乃被告竟以明治41年Ｂ○○時年
      38歲，可自任為管理人，更有子未○○等，與Ａ○相若，
      亦可任管理人云云，亦屬無據。
    8.「祭祀公業的住所，應該在其主事務所的所在地，所謂事
      務所，即實際執行事務之場所，而主事務所即執行主要事
      務的場所，祭祀公業之住所就該位於執行主要事務的場所
      。故：(1)有特別指定執行事務之場所者，例如擁有祖廟或
      其他公屋之祭祀公業，指定以其祖廟或公屋為執行事務之
      場所時，則以其祖廟或公屋為祭祀公業之住所。(2)未有特
      別指定執行事務之場所者，則以管理人為執行該祭祀公業
      事務之場所為其住所。…」。本件原告之先祖世居大溪，
      雖非原住於系爭房地，然其轉居均住於附近，而Ｂ○○之
      職業為書房教師，其遷徙係為教學方便使然（私塾），且
      遷徙均以轉居方式，並非如被告等之祖先生活困頓，須以
      傭工維生均以寄留之方式為之，以當時之時空而言，其家
      境應為上乘，與其他宗親購置土地蓋屋設置公號以萬代香
      火，並僱長工管理家產應非難事且為情理之常，而以系爭
      土地上房屋為公屋作為公號之住所，應為當時習慣所許，
      究不得以Ｂ○○於明治41年間系爭房地日本政府登記時，
      其住所未設於該址而否定非其所設立，乃被告等遽以Ｂ○○於明治41年未住於系爭建物，且於47歲以前數度遷徙為
      據為否定Ｂ○○設立系爭公業之基礎，亦屬無據。
    9.日本政府雖於明治32年及38年間分別頒布「不動產登記施
      行細則」及「台灣土地登記規則」，然其並未即時辦理土
      地登記，觀諸系爭「公號午○○」所有埔尾133 番土地毗
      鄰之156 番、216 番土地，均為明治41年間辦理保存登記
      自明，被告所謂倘為Ｂ○○於明治30年（即民前15年）所
      創立，為何至明治41年始辦理保存登記云云，亦屬無據。
    10.準此，被告空言主張實無足取，在在足證系爭公號為Ｂ○○所設立，實無庸疑。
  (三)系爭祭祀公業非被告癸○○等11人之祖先所設立：
    1.按被告癸○○等人，業經臺灣高等法院94年度上更(一)字第
      74號（本院85年度訴字第640 號）確認派下權存在事件判
      決敗訴確定，確認被告癸○○等對系爭「公號午○○」祭
      祀公業派下權不存在在案，是被告癸○○等人不得再作相
      反之主張，法院亦不得為相反之認定，先予敘明。
    2.次被告癸○○等人於他案主張前後不一，茲分述如下：
    (1)於本院81年度簡上字第55號確認派下權存在事件，主張系
      爭房地係伊祖先簡明春建置，本來流傳直系子孫族居以孳
      息供奉祖先而登記為公號午○○。
    (2)於本院82年度訴字第570 號確認管理權不存在歷審事件，
      原起訴主張「系爭房地係午○○之遺產，其逝世後，17世
      祖決議充作奉祀留念」云云；嗣上訴第二審時改稱系爭房
      地係由14世祖ｆ○○因占有而原始取得、祭祀公業係伊17
      世祖簡招成邀同18世祖Ｙ○、Ｚ○○、Ａ○及ａ○○等共
      同合意設立。
    (3)於本院83年度訴字第1010號歷審事件中，先起訴主張「查
      公號午○○創立於民國前約10年，係16世祖午○○去世時
      無嗣，其留下之遺產，經17世祖親屬會議決議，充作奉祀
      留念... 」，復於上訴理由狀及桃園地方法院檢察署85年
      度偵字第412 號案件之補充狀中改稱「本案公業田產，係
      由簡氏13世祖ｆ○○遷台卜居大溪內柵，因為占有而原始
      取得產權... 本公業田產為全部簡氏子孫所共有。迨至19
      02年，ｂ○、ｃ○、ｄ○3 人均已謝世，招成年70而無嗣
      ，簡招成為享祀及遺產之安排起見，次遂由簡招成邀同16
      世之大房子姪Ｙ○（年44歲）、Ｚ○○（年44歲）、二房
      子姪Ａ○（年14歲）、ａ○○（年5 歲），合意將上述簡
      氏同居共財之田產，設立祭祀公業，以避免分析財產」。
      被告癸○○甚於88年2 月18日到庭自承「82年間發生火災
      時，申請謄本才知是祭祀公業之土地」。
    (4)按觀之被告癸○○等人提出之簡氏族譜及戶籍謄本所載，
      其祖先係簡ｂ○、ｅ○○等人，並無午○○、簡昭元、簡
      昭屘、簡昭金等人，遑論「午○○」此人。且日據時代漢
      字均以台語發音，而「昭」與「招」之台語發音分別為「
      ㄐㄧㄠ」與「ㄐㄧㄜ」，並無被告所稱之音同字不同等情
      ；再佐以被告所提出之戶籍謄本業經裁剪，並非完整，其
      族譜亦係以紅紙抄寫，原告茲否認其為真正。
    3.依系爭房地於日據時代土地謄本所載，房地登記之發生原
      因均為民國前15年（即明治30年），並非由ｆ○○因占有
      而原始取得，亦非簡招成於民國前15年（即明治35年）所
      購置。系爭土地之保存登記日期為明治41年10月7日，然
      依被告癸○○等人提出之族譜記載，簡招成卒於明治36年
      ，焉可能於死後為業主權之登記？再者，Ｒ○○之父親Ｙ
      ○係製樟腦之工人，生活困苦且目不識丁，豈會召開親屬
      會議成立祭祀公業，遑論親屬會議之成員包括14歲及5歲
      之未成年人。
    4.被告癸○○前於另案曾陳稱「... 原來的公媽牌是木板直
      接寫上去，高3 尺、寬2 尺，民國55年請李昆漳雕刻，李
      昆漳建議我們直接寫在紅紙上放在公媽牌的後面，我弟弟
      子○○就把舊的公媽牌燒了，火燒房子並沒有燒到公媽牌
      。」，被告子○○則稱「舊的公媽牌放在大溪的祖厝，祖
      厝辰○○住在那裡，... 」，訴外人ｗ○○則於另案證稱
      ：「公媽牌原來放在大溪祖厝，我們搬至埔里，民國55年
      間過來祭拜，舊牌子很髒、很舊，被老鼠啃過，上面的字
      是用寫的，後來請鄰居李昆漳先生代寫新的，就把舊的燒
      掉。」上開三人對所謂公媽牌原狀之陳述相互矛盾，是原
      告亦否認被告癸○○等人提出之公媽牌之真正。
    5.又依被告癸○○等人提出之戶籍謄本僅能證明渠等為簡ｂ
      ○子孫，而公媽牌及其簡氏家譜迭經原告及被告甲○○○
      否認其真正，被告癸○○等人迄今均無法證明其為真正。
      且公媽牌16世祖中並無簡ｄ○此人，而簡氏家譜並無「ｇ
      ○○」及「ｈ○○」，其上僅記載「長曰ｉ○、次曰ｊ○
      、三曰ｋ○、四.. 」 ，並未記載四為何人，尚不據此即
      認簡招成為甲丁○之四子。此外，依該簡氏家譜，第15世
      祖甲戊○下並無子嗣，又何以證明簡招成係甲戊○之子孫
      ？況倘簡招成如渠等所言確歿於明治36年，則訴外人ｗ○○、李昆漳又如何得知確有此人？是被告癸○○等人應就
      系爭祭祀公業係由簡招成成立乙節，舉證以實其說。再者
      ，即便被告癸○○等人之祖先中真有「簡招成」此人，則
      依渠等提出之族譜所示，簡招成尚有兄弟簡ｂ○、ｅ○○
      、簡ｄ○等人，其中簡ｄ○生有Ａ○、ｌ○○二子，ｅ○○亦有Ｚ○○及玉方2 子，以當時臺灣之風俗習慣，應由
      其兄弟之兒子過繼（俗稱過房），承繼其香火，斷無成立
      祭祀公業，而享祀者非本人，反為其兄弟中之簡ｂ○及ｅ
      ○○，而任其本人斷絕香火之理。
    6.另被告癸○○等人主張ｍ○為17世祖Ｚ○○之養女，然依
      其提出之戶籍謄本並無Ｚ○○收養ｍ○之記載，則ｍ○自
      非Ｚ○○之子女。況該簡氏家譜所載16世祖ｅ○○為清道
      光辛未年出生，然辛未年係同治年間，為西元1871年，足
      認該家譜記載不實。上情在在足認被告所提出之戶籍謄本
      、簡氏族譜及公媽牌矛盾百出，原告否認其真正。
    7.按系爭房地所有權狀由原告代代相傳，三合院主屋亦係由
      原告祖先居住，至Ｗ○○失火燒毀後，由原告向Ｗ○○訴
      請損害賠償。然查被告癸○○等人之祖先、被告甲○○○
      之養父Ａ○係分別居住在三合院外一隅，並在內供奉其祖
      先牌位，且被告癸○○等人之堂號尚名「范陽堂」。苟系
      爭祭祀公業為被告癸○○等人之祖先所設立，則為何不居
      住於系爭房屋，而任由Ｒ○○兄弟自幼年起即到處將戶籍
      寄留他人家中，且祖先牌位亦不供奉於三合院之正廳而置
      於三合院外之小房間，據此足認被告癸○○等人主張系爭
      房地係其先祖於民國3年借與Ｂ○○一家居住及昭和12年
      借與未○○居住云云，要無足採。
    8.倘公號午○○為被告癸○○等人之祖先設立，則渠等主張
      之享祀者即「簡ｂ○及ｅ○○」墳墓理應遷葬到大溪老家
      ，供奉其靈位於系爭祭祀所在公堂內集中祭拜者為是。惟
      查，被告癸○○、子○○於他案陳稱「火燒房子並沒有燒
      掉公媽牌」、「舊的公媽牌放在大溪的祖厝，祖厝辰○○
      住在那裡，... 」，是渠等所謂享祀者之靈位並未供奉於
      系爭祭祀公業之公堂內，而係供奉於公堂外一隅；且渠等
      亦自認自民國55年起即在南投埔里祭祀祖先，且派下各房
      抄寫公媽牌於紅紙上，帶至各房住宅輪流祭祀；且被告癸○○亦自認辰○○於民國50年由系爭房屋（大溪鎮埔尾22
      號）遷至相鄰之同路22之1 號，此不啻與成立祭祀公業之
      目的相違，其祖先成立公號之說，何人能信？其中尤以辰
      ○○（由己○○承受訴訟）之住所與系爭房屋相鄰為被告
      等自認，怎會不於上開系爭公業所在埔尾22號（即133 番
      地）公堂內大廳祭拜，而任由原告及祖先代代相傳於系爭
      房屋之大廳祭祀祖先。更有甚者，依渠等所提出之附圖所
      示，Ｚ○○（辰○○及己○○）一家人自始住於大廳（即
      三合院外之一隅，僅有臥室一間、廚房一間及豬舍一間）
      ，其後遷至系爭祭祀公業，任憑原告一家人使用房地數十
      年（見癸○○等上開自昭和12年起借與未○○居住之主張
      ）並加蓋房屋，而不聞不問尤屬令人不可置信。
    9.至於被告癸○○等所提出之祖譜迭為原告及被告甲○○○
      所否認，更因漏洞百出飽受攻擊之苦，又捏造所謂之「范
      陽堂」新祖譜（即臺灣高等法院92年度家上更（二）字第
      9 號上證23），設若系爭公號為渠等祖先所設立，而享祀
      者又為祖先，其堂號怎為「范陽堂」，而非如原告之祖墳
      及牌位均為「昭成堂」？準此，被告癸○○等人豈非自相
      矛盾？均足證其非系爭「公號午○○」之派下甚明。
  (四)系爭祭祀公業非被告甲○○○之養父Ａ○於民國前4 年所購
    置管理及成立：
    1.查被告甲○○○先於本院另案80年度桃簡字第234 號歷審
      判決中主張：系爭祭祀公業係伊養父Ａ○於民國前4 年（
      即明治41年），獨資購買系爭房地所創立，派下員僅有其
      1 人；嗣於本院85年度訴字第640 號事件中改稱系爭房地
      係Ａ○於該年所購入，於39年間辦理登記云云。惟查：系
      爭第253 號建物係於民國前15年即明治30年間「新建」，
      建物登記謄本上記載之登記發生之原因亦為明治30年即民
      國前15年。然而，上開建物登記謄本上並無記載於民國前
      4 年有以「買賣」為登記原因，故系爭房地顯非Ａ○於民
      國前4 年所購置。且Ａ○出生於明治21年，明治30年時年
      僅9 歲，如何經商有成購地建屋？若依系爭房地係Ａ○於
      民國前4 年購得，其祖先又怎能於購買甚至房屋未興建前
      先行進住而讓Ａ○於該屋出生？
    2.Ａ○依戶籍謄本記載其職業為「田傭稼腦丁」、教育程度
      為「不」（即文盲）：
    (1)查Ａ○係幫傭之長工及製樟腦之工人，連自己田地尚無，
      如何能經商有成？查Ａ○於大正5 年即民國5 年先後居留
      於宜蘭、台北等地，昭和20年3 月轉設籍臺北州羅東郡三
      星庄粗坑字冷水坑九番地，光復後先與被告甲○○○同住
      於宜蘭縣三星鄉中華村粗坑61號，後再與其妻簡李屘妹、
      游戌○一家人同住於該村洽水26號，迄至民國42年3 月間
      死亡，均未返回系爭房地居住。蓋倘系爭房地確為Ａ○所
      有，伊如何得捨田園不顧，四處遷徙。查Ａ○之所以四處
      寄留，與其戶籍記載之職業不謀而合，即何處有傭可作，
      即寄留於該處，佐以當時民生凋蔽，交通建設落後，維持
      三餐溫飽已屬不易，豈有餘錢往來兩地管理系爭祭祀公業
      ？
    (2)被告甲○○○陳報予桃園縣大溪鎮公所之『公號午○○派
      下全員系統表』記載其養父Ａ○創立公業，僅Ａ○一人為
      派下員，然依原告所陳之土地權狀，系爭房地於36年間辦
      理總登記時，係登記「共同共有」，若其為Ａ○所創立，
      派下僅Ａ○一人，且為Ａ○所購置，應由Ａ○為業主權之
      登記，登記為Ａ○一人單獨所有，怎會登記為共同共有並
      以「公號午○○」為業主，顯見非Ａ○所獨資創立；且Ａ
      ○至死從未回籍，於39年間其戶籍係設於上開宜蘭縣三星
      鄉中華村其妻與游戌○戶內，而土地謄本及建物登記謄本
      之記載為何為系爭建物之現址「埔尾百三十三番地」而非
      「宜蘭縣三星鄉中華村長嶺巷11號」？
    (3)且Ａ○為一文盲，日據時代其設籍上開三星庄粗坑字冷水
      坑九番地時，其父親「簡ｄ○」年籍資料遭誤載尚不知更
      正，不可能就百里外之地政資料自行填寫建物情形申報書
      。況系爭房地之管理人均登記為Ａ○迄未變更，臺灣省土
      地繳驗憑證申報書自當記載Ａ○為管理人，足證被告甲○○○所謂Ａ○於36年間自行填寫建物情形申報書辦理登記
      云云，均屬無據。
    (4)被告甲○○○之養父自大正5 年（民國5 年）開始即於宜
      蘭等地寄留，至死從未回籍，業如前述，系爭公業所有房
      地之管理人為Ａ○，其稅單及大溪鎮公所出具之證明書自
      以Ａ○為管理人名義，但仍不得據此謂為Ａ○繳納稅金，
      否則其後之稅單亦係以Ａ○為管理人名義，稅金豈不均由
      被告甲○○○繳納，是以其所謂Ａ○繳納38年第1 期稅金
      云云，亦屬無據。況民國82年間系爭房地遭燒毀，被告亦
      對此不聞不問，上情足證被告甲○○○主張系爭房地自民
      國前4 年迄民國42年Ａ○死亡時均由伊管理及負責系爭祭
      祀公業之收支云云，亦無足取。
    3.按Ａ○死時，被告甲○○○業已結婚生子。查設立祭祀公
      業之目的係為使家族後代祭祀祖先或創立者本人，苟Ａ○
      設立系爭公號，怎不以自己或祖先為享祀者，而以不相干
      者為享祀者，亦不收養男性為後，且未就其成立公號及擁
      有系爭房地之事實對被告甲○○○有所交代，或要求其「
      留家招贅並保留所生男孩從祖姓簡」，而任由被告甲○○○出嫁並冠夫性？另被告甲○○○之養祖父為簡ｄ○，其
      所云紀念其祖先午○○公，則「午○○」何在？是否即為
      「簡招成」？該「簡招成」依被告癸○○等人主張為其祖
      父之堂兄弟，卻又迭經被告甲○○○否認其存在，兩者至
      為矛盾。則系爭祭祀公業何以午○○為祭祀者，被告甲○○○應舉證以實其說。
    4.按系爭祭祀公業之祭產為系爭房地為兩造所不爭執，是祭
      祀祖先應以系爭房地為其所在。且Ａ○之父母為簡ｄ○、
      甲己○，倘系爭祭祀公業為Ａ○所設立，則至少Ａ○之父
      母墳墓應遷回大溪老家，且於公堂內供奉其父母靈位。查
      被告甲○○○於80年5月間向大溪鎮公所申請核發派下員
      證明書之申請書均載有「公號午○○供奉所在地設於八德
      市○○路342巷70弄5號」、「祖先之香火於民國42年間即
      供奉於八德鄉○○村○○路342巷70弄5號」，有關公號午
      ○○之沿革亦載明「Ａ○祖先含午○○之香火尚供奉於桃
      園縣廣興村新興路342巷70弄5號」。按上開門牌號碼係由
      原新興路366巷70弄5號於69年11月26日改編，上開建物係
      於70年3月新建，80年3月出售予第三人ｎ○○，則被告甲○○○焉能於42年間即供奉Ａ○香火？嗣被告甲○○○於
      桃園地方法院檢察署90年度偵字第9880號案件中，另改稱
      先於宜蘭縣內祭祀，70年間移至上開八德市地址，至79年
      起在台北縣淡水鎮祭祀，益證被告甲○○○之非法取得派
      下權。況供奉Ａ○之香火不等同於祭祀「午○○」，上情
      足證被告甲○○○所言不實。
    5.被告甲○○○於其所提出之公號午○○沿革一文中稱：「
      公號午○○名義登記，以本人為管理人，並將土地收益作
      為祭祀祖先之費用」，依其所述上開事實，被告甲○○○
      係一直對於第133 地號土地及其上建物有管理收益如租金
      之行為才是。然查上開第133 地號土地上之房屋於82年間
      被Ｗ○○失火燒毀乙事不聞不問，任由原告等人向Ｗ○○
      請求損害賠償，倘被告甲○○○確有管理公號午○○祭祀
      公業之房地，豈可能對於失火之事不聞不問？顯見被告根
      本未管理公號午○○之產業及收益，否焉有不收取租金更
      對房屋被燒造成損害之事實置之不理？
    6.綜上所述，被告甲○○○所謂系爭房地自民前4 年起由Ａ
      ○購置及管理並成立系爭公號云云，毫無足取。
  (五)、綜上，系爭祭祀公業為Ｂ○○所設立，而原告為Ｂ○○之
      子孫，理應為系爭祭祀公業之派下員，爰請求如聲明所示
      。並聲明：確認被告對於祭祀公業公號午○○之派下權不
      存在。確認原告對於祭祀公業公號午○○之派下權存在。
二、被告癸○○等11人則以：
  (一)、系爭祭祀公業非Ｂ○○所設立：
    1.Ａ○與Ｂ○○之養女ｏ○○亦非同一人：
    (1)原告主張系爭祭祀公業之管理人為Ｂ○○養女ｏ○○云云
      。查，系爭祭祀公業之保存登記時間為民國前4 年（即明
      治41年）10月27日，管理人為Ａ○。然依原告提出之戶籍
      謄本記載，Ａ○原為Ｂ○○之媳婦仔，名ｐ○○，至民國
      2 年（即大正2 年）2 月26日始訂正為Ｂ○○之養女，並
      改名ｏ○○。換言之，民國前4 年時Ａ○仍名ｐ○○，姑
      不論伊當時年僅17歲，又為女性，復Ｂ○○又有子未○○
      、申○○，實無以媳婦仔「ｐ○○」任管理人之可能及必
      要。縱有之，土地登記簿上所載之管理人亦應為ｐ○○，
      而非Ａ○。
    (2)其次，Ａ○於民國前4 年（明治41年）辦理登記時之住所
      為「海山堡內柵庄土名埔尾百三十三番地」，然斯時ｐ○○與Ｂ○○則同住於「桃園廳桃澗堡蕃仔寮五０二番地」
      ，兩者完全不符。且系爭祭祀公業於民國36年、38年間為
      土地及建築物改良物總登記，所登記之管理人均為「Ａ○
      」，臺灣省新竹縣政府於民國36年所發給系爭公業土地所
      有權狀所載之管理人、同年臺灣土地關係人繳驗憑證申報
      書之申報人亦同之；然Ｂ○○之養女「ｏ○○」於大正2
      年3 月27日與第三人楊秀麟結婚除戶，冠夫姓為「楊ｏ○○」，是Ｂ○○之養女與前揭所有權狀、登記謄本上之管
      理人「Ａ○」，顯非同一人。
    (3)另原告於95年7 月26日之準備狀中改稱：「Ａ○當時為Ｂ
      ○○長工住於該屋，該埔尾百三十三番地之土地及房屋由
      其管理，故以堂號『昭成堂』為所有權人並以Ａ○任管理
      人登記... 」云云，原告前後陳述顯有矛盾。蓋其主張以
      堂號「昭成堂」為所有權人，亦與登記之所有權人「公號
      簡招成」不符，此顯為臨訟杜撰。
    2.次查，Ｂ○○出生於民國前42年（即明治3年）11月18日
      ，原住於桃園廳桃澗堡蕃仔寮庄236 番地，自明治41年起
      即四處轉居，可見伊書房教師之職係始於明治41年即其39
      歲時開始。原告主張系爭祭祀公業設立之民國前15年，Ｂ
      ○○年僅28歲，尚未任教師之職，焉有能力設置公業？縱
      有，又為何遲至18年後之大正3 至5 年始轉居該址，且亦
      僅居住1 年餘，反觀Ｙ○、Ｚ○○早於民國前55年即居住
      於系爭房地，可見原告所言不實。實則，Ｂ○○一家人於
      民國3 年前均居無定所，嗣因被告癸○○等人之18世祖Ｒ
      ○○之妻簡李桃與Ｂ○○長子未○○之妻相識，得知上情
      後，適巧系爭房屋當時尚有空位無人居住，Ｒ○○、簡新
      發遂同意將系爭房屋之部分無償借予伊一家居住，Ｂ○○
      一家始得於民國3 年間遷入系爭祭祀公業房地。嗣簡新發
      與Ｒ○○相繼於民國24年、28年移居埔里及臺東，復將系
      爭建物之另一部份借予未○○一家使用，亥○○亦隨同移
      居，亥○○於民國79年亡故後，原告仍繼續居住其內，上
      情即為Ｂ○○及其後代得以居住系爭房地之原委，惟居住
      之事實與派下權歸屬間非有必然性。
    3.原告主張系爭公業為Ｂ○○所設立，絕非事實。退步言之
      ，倘系爭祭祀公業之設立人真係Ｂ○○，Ｂ○○死後，理
      應由其子未○○、酉○○、申○○取得派下權，渠等死後
      ，再由所生男子繼承該派下權，反觀原告2人係未○○次
      女亥○○所生之非婚生子，依最高法院70年10月27日第22
      次會議決議「祭祀公業之繼承，依從習慣，係以享有派下
      權之男系子孫或奉祀本家祖先之女子及從母姓之子孫為限
      ，一般女子或不從母姓之子孫（例如招贅婚之子女係從母
      姓），向無派下權，即不得繼承祭祀公業財產（參照司法
      院院字第647號解釋），故民法所定一般遺產之繼承，於
      祭祀公業財產之繼承，不能為全部之適用」之意旨，原告
      亦無從取得派下員之身分。
    4.原告主張其所提出之其祖墳墓碑上冠有午○○、Ｂ○○於
      明治30年所立之昭成堂匾額、所供奉之祖先牌位冠有昭成
      堂、正廳有Ｂ○○宗親所贈祝賀新建落成匾額等照片，足
      認系爭祭祀公業為Ｂ○○所創立云云，然依原告所提出之
      照片，尚無從證明該匾額為何時、為何目的懸掛，自不足
      為憑。原告前於桃園地方法院檢察署85年度偵字第412 號
      案件中稱系爭財產為其祖父未○○所買，現又主張為其曾
      祖父Ｂ○○所買，前後顯有矛盾；且上開偵查案件起訴書
      中亦認定原告與午○○或Ａ○無血緣關係，及無證據證明
      系爭土地為其祖父時代所買下。
    5.按「土地所有權狀」一詞，係臺灣光復後，政府於民國36
      年辦理土地總登記後，所發予人民之公文書，日據時期之
      臺灣土地資料，僅登載於「土地台帳」及「土地登記簿」
      ，並未發給土地所有權狀。查Ａ○於民國36年3月31日申
      報系爭土地為祭祀公業午○○所有，地政機關於同年6月
      16日准予登記，嗣後始發給土地所有權狀，然原告竟稱Ｂ
      ○○成立系爭祭祀公業，並將系爭土地及建築物所有權狀
      代代相傳至原告，事理上顯不可能。
    6.原告主張被告不得再為與臺灣高等法院85年度上更(一)字第
      379號確認管理權不存在事件相反之主張，惟該判決雖認
      被告渠等不能為系爭祭祀公業之派下員，然此並無拘束本
      件之效力，不足執為被告不利之證據。
  (二)被告確為系爭祭祀公業之派下員：
    1.按，系爭房地為明治30年（即民國前15年）由16世祖簡招
      成興建，時簡招成63歲、Ｙ○及Ｚ○○均40歲，至明治35
      年（即民國前10年），因簡招成年68歲而無子嗣，其兄弟
      即16世祖簡ｂ○、ｅ○○之子，即17世祖Ｙ○、Ｚ○○年
      均45歲，已有子嗣，為簡招成身後有人祭祀起見，乃商議
      成立「公號午○○」，而無需列名Ｙ○、Ｚ○○於公號上
      ，故系爭公號之「午○○」即為簡氏族譜所載之16世祖簡
      招成。
    2.次按，系爭祭祀公業成立年代久遠，清朝及日據時代明治
      39年前，臺灣無戶籍制度，以族譜記述時又習用偏名，致
      與後來戶籍登記稍有不同，或以同音異字登記。系爭祭祀
      公業之「昭」字，雖與16世祖簡招成之「招」字不同，然
      該二字係同音異字，且被告等人之戶籍謄本與族譜相互比
      對後均相符合，其中17世祖之Ｚ○○、Ｙ○之戶籍謄本記
      載其父為16世祖之ｅ○○、簡ｂ○，與簡招成為親兄弟。
      且光復後被告等人繳納房捐，桃園縣政府房捐查定通知書
      亦屢次將納稅義務人「簡招成」誤載為「簡照成」、「簡
      照武」，足見行政機關登載或記錄多有錯漏。況Ａ○係於
      明治41年申請為系爭土地登記，當時臺灣人民普遍未受教
      育，復該土地登記記載蓋有「荒牧」之印文，可知當時受
      理登記者為日籍人士，因漢字之「昭」與「招」日語發音
      均為「」，堪認其錯載「招」為「昭」。
    3.經比對被告之族譜與戶籍謄本之後，可知被告等為簡ｂ○
      、ｅ○○之同系後世子孫，繼受取得系爭祭祀公業之派下
      權：
    (1)被告寅○○之父為ｑ○○，被告丙○○、辛○○、乙○○
      3 人之父為ｒ○○，ｑ○○、ｒ○○、ｓ○○、丁○○4
      人之父為18世祖Ｒ○○（即族譜所載之18世簡新富）。其
      次，被告癸○○、子○○、壬○○3 兄弟之父為簡新發，
      至戶籍謄本記載Ｒ○○、簡新發之父為Ｙ○（即族譜所載
      之ｔ○）。
    (2)Ｙ○之父為簡ｂ○（族譜記載為ｉ○，元與源同音，均卒
      於民國前31年8 月16日），至戶籍謄本記載Ｙ○之父母為
      簡ｂ○及ｕ○看，與族譜記載17世ｔ○之父母為簡ｉ○及
      ｕ○寬（寬、看同音）。
    (3)辰○○、庚○○、巳○○三兄弟之父為簡俊、母為ｍ○。
      查簡俊為17世祖Ｚ○○之招婿，Ｚ○○生於安政4 年1 月
      16日，父為ｅ○○、母為ｖ○○，伊即族譜所載之玉盈，
      生於丁巳年正月16日，為ｅ○○及邱氏景（敬、景同音）
      之長子相符。Ｚ○○無繼承人而招簡俊為婿，養女ｍ○並
      未出嫁，故ｍ○取得繼承權及派下權。
    (4)被告簡氏家族自13世祖由大陸遷台後，世居於系爭土地上
      ，自民國前6 年（明治39年）臺灣施行戶籍登記制度開始
      迄光復為止，系爭公號之派下員均設籍於系爭公業，此由
      16世祖簡ｂ○一房之17世祖Ｙ○於民國前31年（即明治14
      年）8 月16日續簡ｂ○戶主，嗣18世祖之Ｒ○○於大正3
      月22日續任戶主，渠等住所均設於系爭祭祀公業地址；而
      承襲16世祖ｅ○○一房之17世祖Ｚ○○於民國前19年（明
      治26年）相續ｅ○○為戶主，嗣19世之辰○○於民國29年
      （昭和15年）4 月2 日續任戶主，住所亦均設於系爭祭祀
      公業地址足佐。其後，18世之簡新發、ｍ○，及19世之ｒ
      ○○、卯○○、丁○○、癸○○、子○○、壬○○、庚○○、巳○○均曾同設戶籍於該址。系爭房地上土地過去之
      居住者，確無「簡招成」此人，惟參諸被告之祖先及被告
      世居於該地，佐以被告提出之族譜、公媽牌及戶籍謄本相
      符之事實，則公號「午○○」即上開族譜所載之「簡招成
      」，故被告等為系爭祭祀公業之派下員，至為明顯。
    4.由證人ｗ○○、李昆漳、ｘ○○之證言，可證明被告等為
      祭祀公業午○○之派下員：
      原告雖否認被告提出之簡氏族譜及公媽牌之真正，惟上開
      族譜係因過於陳舊，有部分破損，經ｑ○○（即Ｒ○○長
      子）於民國55年間將該祖譜重新整理補正，以便子孫傳承
      。其次，本院另案82年度訴字第570 號事件中，被告ｙ○○之妻即訴外人ｗ○○證稱「是有和我丈夫到大溪鎮請回
      公媽牌」、「民國55年請回的」「這本族譜一直放在古厝
      的櫃子內才取出，已被蟑螂咬壞，表皮已破損不堪」，訴
      外人李昆漳亦證稱「當時子○○確有攜公媽牌來要求我雕
      刻，但我建議因公媽牌太大面，改採用紅紙書寫的方式」
      、「紅紙上的字確是我寫的」，足見族譜與公媽牌確為簡
      氏歷代祖先所傳承，確屬真正。又，另案臺灣高等法院82
      年上字第1696號事件中，訴外人ｘ○○亦證稱「我所看到
      的最後一位是簡招成，排列第16世祖，我妻祖父叫Ｙ○也
      有列名在公媽牌上，排名第17世祖」、「紅紙所寫公媽牌
      之照片第17世祖士騫就是Ｙ○，號ｔ○」，益證該公媽牌
      為真實。
    5.由「埔尾百三十三番地」之地緣關係，證明被告等為祭祀
      公業午○○之派下員：
      本件原告雖主張Ｂ○○一脈均曾居住於系爭房地，惟被告
      之家族自13世祖由大陸福建省南靖縣遷臺迄今20世共8 代
      約200 年，世居系爭房地，自明治39年（即民國前6 年）
      臺灣施行戶籍登記制度開始迄光復止，系爭祭祀公業之派
      下員均設籍於系爭埔尾小段第133 地號，參以上開族譜、
      公媽牌及戶籍謄本，可知系爭公號「午○○」即被告族譜
      所載之「簡招成」，被告自當為系爭祭祀公業之派下員。
  (三)按日本政府據台後，為清查地籍、製作土地台帳，於明治31
    年頒佈臺灣土地調查規則，規定土地所有權人應申報其土地
    。嗣簡招成去世後之民國前4 年，因Ｙ○、Ｚ○○職業分別
    為「腦丁」（即樟腦樹工人）、稼（即佃農），長年離鄉背
    井，需隔一段時日始得返家與妻小相聚。明治41年清查地籍
    時，系爭房地上之房屋，除同族之Ａ○年21歲外，均為婦孺
    ，清查人員與Ａ○商議結果，以房屋為簡招成所蓋，並有公
    號簡招成之事實，乃由Ａ○任申請人，將房地登記為系爭祭
    祀公業（惟將「招」誤載為「昭」），並以Ａ○為管理人。
    且Ａ○為明治21年（民國前24年）出生，而Ｙ○、Ｚ○○均
    為安政4 年（民國前55年）出生，均居住於系爭房地，則Ａ
    ○出生時，Ｙ○、Ｚ○○均已31歲，迄至上開查報地籍時，
    Ａ○20歲，Ｙ○2 人均已51歲，倘Ｙ○2 人當時非出外謀生
    ，何以會由Ａ○申報為系爭祭祀公業之所有權人等語，資為
    抗辯。
  (四)並聲明：原告之訴駁回。
三、被告甲○○○則以：
  (一)原告並無確認利益：
    按系爭祭祀公業係被告之養父Ａ○所創立，同時登記為管理
    人，Ａ○逝世後，因系爭祭祀公業之派下員僅有被告一人，
    被告遂於80年間向桃園縣大溪鎮公所申請發給派下員證明，
    惟經訴外人甲乙○、甲丙○提出異議，案經本院80年度桃簡
    字第234 號歷審事件判決被告勝訴確定，此經大溪鎮公所發
    給被告系爭祭祀公業之派下員證明，是被告之派下員資格業
    經合法程序取得。反觀原告等人並不具系爭祭祀公業派下員
    身份，亦未能證明渠等具派下員資格，即便被告受有不利益
    判決，原告亦未能受有法律上利益。是被告是否具有派下員
    資格與原告無涉，原告自不得依民事訴訟法第247 條之規定
    提起本件訴訟。
  (二)系爭祭祀公業係被告甲○○○之養父Ａ○所設立：
    1.按系爭祭祀公業係被告養父Ａ○於民國前4 年（即明治41
      年）設立，Ａ○時年20，因經商有成購買系爭房地，以作
      為祭祀祖先之所在，並於同年以祖先午○○之名義向大溪
      地政事務所辦理系爭之所有權保存登記。系爭祭祀公業自
      設立以來，迄Ａ○於民國42年逝世為止，均由Ａ○獨任管
      理人，系爭房地亦係由伊辦理保存登記並取得所有權人地
      位，且全權負責有關系爭祭祀公業之一切事務及財務收支
      。是以，系爭祭祀公業既係由Ａ○一人設立，Ａ○之子女
      僅有被告1 人，被告於Ａ○逝世後即奉祀其香火至今，被
      告自具系爭祭祀公業之派下員資格。
    2.被告癸○○等人主張辰○○曾繳納田賦及房屋稅多年云云
      ，惟查，辰○○占有居住系爭祭祀公業房地多年，稅捐機
      關依土地稅法第4 條及房屋稅條例第4 條之規定，向使用
      人及現住人課徵田賦及房屋稅，顯見履行公法納稅義務並
      不足以證明渠等派下權之存在。
  (三)原告非系爭祭祀公業之派下員：
    1.原告主張系爭祭祀公業為其先祖Ｂ○○所設立云云，則依
      民事訴訟法第277 條之規定，自應由原告就系爭祭祀公業
      為其祖先所設立乙事舉證以實其說。原告主張其為系爭祭
      祀公業之派下員，無非據其祖先牌位及祖墳墓碑刻有昭成
      堂、午○○等字樣。惟其祖先並無午○○此人，其提出之
      簡氏族譜亦無此人，原告尚自承「實際上並無『午○○』
      之人名，不過表彰而已」，復又未能舉證其與系爭祭祀公
      業有何關係，自非系爭祭祀公業之派下員。
    2.次依原告提出之戶籍謄本可知，Ｂ○○自明治41年6月6日
      起迄大正5年1月8日，四處居留，至大正5年方遷入系爭房
      地，倘系爭祭祀公業係Ｂ○○於民國前15年所設立，何以
      其遲遲未辦理系爭祭祀公業之所有權登記，卻遲至民國前
      4 年始由Ａ○辦理保存登記，且又未以自己為系爭祭祀公
      業之管理人，是原告所言，與事理不符。依土地登記簿謄
      本所載，系爭祭祀公業於民國前4 年成立時，管理人Ａ○
      係設籍於桃園縣海山堡內柵庄土名埔尾百三十三番地，核
      與斯時被告之父Ａ○之住所相符。惟查，原告主張之管理
      人Ａ○，於民國前4 年10月27日之戶籍所在地與Ｂ○○相
      同，均為「桃園縣桃澗堡蕃仔寮庄六二七番地」，自與土
      地登記簿謄本所載不合。故原告主張系爭公號之管理人為
      Ｂ○○之養女「Ａ○」，自不足採。
    3.原告主張系爭祭祀公業於民國前15年設立時，Ａ○年9 歲
      ，並無資力購買系爭房地云云。實則，系爭祭祀公業係Ａ
      ○於民國前4 年設立及辦理所有權保存登記，當時Ａ○已
      20歲，衡諸當時12、13歲即外出工作之情，Ａ○業已工作
      7 、8 年，原告主張Ａ○無資力購買系爭房地云云，亦無
      足採。
    4.按原告就系爭祭祀公業管理人「Ａ○」究係被告養父抑或
      Ｂ○○之養女，含混其詞，加以無證據顯示被告之父係Ｂ
      ○○之長工，反觀Ｂ○○係書房教師，生活清苦，焉有能
      力聘僱職業為「日傭稼腦丁」之Ａ○？且依原告提出之戶
      籍謄本上記載，Ｂ○○除養女Ａ○外，尚有未○○等3 名
      男丁，非無男性派下員，衡諸當時女子並無派下員之觀念
      ，兼以Ａ○於民國2 年（即大正2 年）出嫁，為非祭祀本
      家祖先之女子，自無可能以養女Ａ○為管理人之可能。且
      Ｂ○○於民國6 年（即大正6 年）方逝世，則何以伊於民
      國前15年設立系爭祭祀公業，卻未自任管理人，卻委諸其
      養女Ａ○任之？此顯與常理有違。故系爭祭祀公業並非如
      原告主張之係於民國前15年由Ｂ○○所設立。
    5.按祭祀公業之繼承，依從習慣，係以享有派下權之男系子
      孫或奉祀本家祖先之女子及從母性之子孫為限，一般女子
      或不從母性之子孫，向無派下權，自不得繼承祭祀公業之
      財產。查原告二人係Ｂ○○長子未○○之次女亥○○之子
      ，戶籍記載「父不詳」，應為亥○○之私生子。是以，即
      便系爭祭祀公業為Ｂ○○所設立，然因原告為Ｂ○○孫女
      之私生子，但Ｂ○○仍有酉○○、申○○、甲甲○…等多
      位男系子孫得以繼承派下，因此並無「香火中斷」之問題
      ，參照臺灣民事習慣調查報告及相關實務判解，亥○○並
      無派下權，原告自無取得系爭祭祀公業派下員之資格而享
      有派下權。因此，原告提起本訴並無確認利益，原告之訴
      顯然欠缺當事人適格。
  (四)被告為系爭祭祀公業之派下員：
    1.查被告自幼即被Ａ○收養，改姓為簡戌○，於民國34年（
      昭和20年）與夫蔡石頭結婚時，養父Ａ○亦隨同被告至夫
      家，並未有如原告所稱之結婚同時終止收養之情事。次因
      戶政機關作業錯誤，於被告結婚登記戶籍時，誤將被告之
      「簡」姓除去，僅冠以夫姓而登記為「蔡氏戌○」，然該
      戶籍謄本上被告之事由欄記載「... Ａ○二女昭和20 年3
      月22日婚姻入」，仍載明被告為Ａ○之女，並無被告與Ａ
      ○終止收養關係之字樣甚明。嗣光復後，戶政機關登記被
      告姓名時未予詳查，遺漏被告前經Ａ○收養之事實，逕依
      被告本身父親之「江」姓而登載為「江戌○」，惟事後經
      被告聲請更正，戶政機關已將被告姓名更正為「甲○○○
      」，且於戶籍謄本之記事欄載明「補註養父Ａ○養母ｚ○○，同時改從養父姓」，上情足證被告從未終止與Ａ○間
      之收養關係。按Ａ○除被告一人外，並無其他子嗣，按傳
      統無子女之人收養子女之目的多為傳承香火及免死後無人
      祭祀，則依常理，Ａ○自無將被告扶養長大，而於其年老
      後始與被告終止收養關係之可言，原告所言，自無足採。
    2.被告雖為女性，然系爭祭祀公業之設立人Ａ○除被告外，
      並無其他子嗣，且被告自Ａ○去世後即奉祀伊及其祖先之
      香火迄今，依內政部65年8月11日台內民字第69738號函及
      臺灣省政府民政廳65年8月17日民里字第17862號函：「祭
      祀公業派下員現無男性，僅存已出嫁之女性直屬親屬，且
      於出嫁時曾有約定需奉祀祖先，亦有奉祀事實，准其公告
      無議後，取得繼受公業之權益」，是被告自可取得本件祭
      祀公業之派下權。
  (五)被告癸○○等非系爭祭祀公業之派下員：
    1.查被告癸○○等於82年間在本院提起確認被告對系爭祭祀
      公業管理權不存在之訴（82年度訴字第570 號）遭敗訴，
      嗣經臺灣高等法院駁回上訴確定（85年度上更（一）字第
      379 號）。
    2.又被告癸○○等另於84年間在臺灣宜蘭地方法院對被告提
      起請求確認被告派下權不存在之訴，因癸○○等業於96年
      6 月20日撤回對臺灣高等法院92年度家上更（二）字第9
      號，而使得臺灣宜蘭地方法院判決癸○○等敗訴判決（84
      年度家訴字第3 號）業已確定。
    3.再被告癸○○等於85年間提起確認派下權存在之訴，業經
      本院判決原告之訴駁回，並經臺灣高等法院於96年5 月8
      日以94年度上更（一）字第74號判決駁回確定在案，所持
      理由略為：上訴人（指癸○○等人）就祭祀公業午○○設
      立原委，所為主張先後不一，已難信為真實；顯見上訴人
      並未確知系爭祭祀公業究係於何時、由何人、如何設立等
      相關情節。且上訴人並無法證明16世簡招成確係15世甲丁○之四子，亦即16世簡ｂ○（ｉ○）及ｅ○○之胞弟，是
      縱認「午○○」與簡招成確屬同一人，上訴人主張因16世
      簡招成無嗣，乃與兄長之子Ｙ○及Ｚ○○共同設立系爭祭
      祀公業乙節，自屬無據云云。綜上所述，被告癸○○等人
      歷年來共對被告提起確認派下權存在、不存在、管理權不
      存在等訴，皆受敗訴判決確定，由此益可證明癸○○等人
      主張不實在，系爭祭祀公業午○○之設立人確實為被告之
      養父Ａ○所設立。
  (六)綜上所述，原告負有舉證責任，卻又無法證明Ｂ○○為系爭
    祭祀公業設立人，依臺灣高等法院93年座談會決議意旨，依
    法應駁回原告之訴等語資為抗辯。並聲明：原告之訴駁回。
四、本件不爭執事項如下：
  (一)系爭祭祀公業之祭祀產權僅有坐落桃園縣大溪鎮○○段埔尾
    小段133 地號土地及其上253 建號房屋，253 建號房屋係民
    國前15年亦即光緒丁酉23年，明治30年興建完成，迄未變更
    ，且前開土地及建物所有權狀為原告持有中。
  (二)系爭祭祀公業所有前開253 建號房屋於82年間為第三人Ｗ○○失火燒燬，係由原告兄弟訴請損害賠償。
  (三)被告甲○○○因系爭公號登記事件所涉偽造文書事件經檢察
    官提起公訴，經本院刑事庭於95年12月28日以92年度訴字第
    17號判處有期徒刑6月，現上訴二審中。
  (四)依戶籍謄本記載Ａ○教育程度為「不」、職業為「日傭稼腦
    丁」。
  (五)Ｂ○○之子除長子於學齡前因大溪內柵國小尚未成立未受正
    式教育外，其次子酉○○及三子申○○均入該國小接受正式
    教育。
五、本件經兩造協議並簡化爭點如下：
  (一)原告於本件是否有即受確認判決之利益？
  (二)系爭祭祀公業公號午○○究為原告之曾祖父Ｂ○○或被告甲○○○之養父Ａ○？或癸○○等11人之祖先所設立？
  (三)若系爭祭祀公業為原告曾祖父Ｂ○○所設立，原告得否為系
    爭祭祀公業之派下員？
六、得心證之理由：
  (一)原告得為系爭祭祀公業之派下，並有即受確認判決之利益：
    1.按「派下以男系男子孫為限，出嫁女子之子孫不得為派下
      。蓋，一因女子不為家產之基本應分人，二因女子無祭祀
      祖先之權利義務之故也。但女子因其家無男子（兄弟）可
      承繼派下權，而招贅夫，或未招贅夫生有男子或收養男子
      者，該男子均可為派下。」、「派下權之分量，即派下對
      於其所屬祭祀公業之權利義務之多寡，稱為『房份』。其
      房份，在鬮分字的祭祀公業，於設立人各房間，均分而平
      等，爾後派出之各房，則按各房派出之男子之人數而決定
      。如果祭祀公業之享祀人甲，有男子三人Ａ、Ｂ、Ｃ存在
      者，該Ａ、Ｂ、Ｃ三人即為設立人，亦可稱為大房，如該
      Ａ、Ｂ、Ｃ各有ａ1 （1 子），b1、b2（2 子），以及c1
      、c2、c3（3 子）之男子者，此a1，b1、b2，c1、c2、c3
      ，即稱為小房，亦有指大房稱為「直接派下」，指小房稱
      為「間接派下」者。設立人Ａ、Ｂ、Ｃ三人之房份，係均
      分，各人即有三分之一，由Ａ所出之人a1係獨生，故其房
      份亦為三分之一，由Ｂ所出之b1、b2二人即各有六分之一
      ，c1、c2、c3三人即各有九分之一之房份，換言之，設立
      人派出之小房之房份，則與各代分房數之相乘積數，成反
      比例。」（參臺灣民事習慣調查報告第754 頁，93年7 月
      第6 版）。又「得為派下之人，如何取得派下權，可分為
      (1)原始的取得(2)繼承的取得兩大原因：…(2)繼承的取得：
      原則上，公業設立人之繼承人全部，均因設立人之死亡，
      而取得派下權，自不問其為男、女或嗣子、養子，均平均
      取得此權，惟當時因女子，原則上並無遺產繼承權，故除
      有特殊情形（如無男子繼承而招婿並未出嫁者）外，亦不
      得取得派下權。」、「派下權之喪失，可分為(1)基於派下
      之意思者及(2)非基於派下之意思兩大原因：…(2)非基於派
      下之意思者。主要於派下之死亡，於此情形，如其有繼承
      人，應由其繼承人取得該被繼承人之地位。」（參同上臺
      灣民事習慣調查報告第783 、784 頁）。
    2.查原告主張系爭祭祀公業「公號午○○」之設立人即原告
      之曾祖父Ｂ○○係明治3 年11月18日生，卒於大正6 年3
      月6 日，由原告之祖父未○○於是日繼承其戶主權，未○○自斯時起即與其弟申○○、酉○○共同繼承取得派下權
      ，其房份（即派下權）各為三分之一，其已繼承取得派下
      權之分量（即房份：派下對於其所屬祭祀公業權利義務之
      多寡）因非絕嗣當不因未○○未生男嗣而喪。而係未○○
      育有長女簡戌○（大正8 年10月5 日生，大正9 年死亡）
      、次女亥○○、三女天○○（昭和7 年11月8 日生，昭和
      8 年3 月20日出養）、四女地○○、養女宇○○（大正11
      年8 月1 日出生，大正14年死亡）、養女宙○○，並無男
      嗣，嗣後宙○○及地○○均出嫁，僅有原告之母亥○○至
      死均住於系爭公號所有建物未出嫁，雖亥○○與玄○○未
      經合法之婚姻，其所生三子丑○○、黃○○及戊○○，除
      黃○○經玄○○認領改從父姓外，餘原告二人均未經認領
      而從母姓，此有原告提出之戶籍謄本附卷可按。準此，徵
      之上開臺灣民事習慣調查報告『女子因其家無男子（兄弟
      ）可承繼派下權，而招贅夫，或未招贅夫生有男子或收養
      男子者，該男子均可為派下。』，原告為亥○○之子並從
      母姓，自得為系爭祭祀公業『公號午○○』之派下自明，
      原告提起本件訴訟並有即受確認判決之利益。是被告甲○○○辯稱：原告二人係Ｂ○○孫女亥○○之私生子，但Ｂ
      ○○仍有酉○○、申○○、甲甲○…等多位男系子孫得以
      繼承派下，因此並無「香火中斷」之問題，是亥○○並無
      派下權，原告自無取得系爭祭祀公業派下員之資格而享有
      派下權，原告之訴顯然欠缺當事人適格云云，要屬無據，
      為無理由。
    3.按「確認法律關係成立或不成立之訴，非原告有即受確認
      判決之法律上利益者，不得提起之」，民事訴訟法第247
      條前段定有明文。本件原告主張伊等為祭祀公業午○○之
      派下員，並爭執被告非為派下員，即應先就其為派下員之
      事實負舉證責任，如原告不能證明其確為祭祀公業派下員
      者，則本件請求確認被告非為該祭祀公業之派下員，則無
      論法院認定被告是否為派下員，均對原告無確認之法律上
      利益，質言之，原告提起本訴即欠缺實體法上保護要件。
  (二)系爭祭祀公業非被告癸○○等先祖所設立：
    1.關於祭祀公業之設立，被告癸○○等於起訴時主張系爭祭
      祀公業午○○係創立於民國前約10年，因伊等16世祖午○○逝世無嗣，留下之遺產，經17世祖親屬決議，充作奉祀
      留念供奉於桃園縣大溪鎮義和里，而設立本件祭祀公業午
      ○○，至民國前5 年，族人為事業各奔前程而離散，日人
      佔據台灣清查地籍，而申報登記管理人為被告甲○○○之
      養父Ａ○等情。惟嗣又改稱：「先祖午○○於民國前十年
      與子姪Ｙ○、Ｚ○○、Ａ○、ｌ○○，共同合意以家族同
      居共財之系爭房地設立系爭祭祀公業」、「因午○○無嗣
      ，於民國前十年以其所有產業設立系爭公業」等語（見臺
      灣高等法院84年度家上字第279 號卷(一)第49頁、卷(二)第
      125 頁）。然被告癸○○另案於本院81年度簡上字第55號
      與第三人甲乙○、甲丙○間確認派下權不存在事件中，曾
      具狀稱：「系爭祭祀公業房地產大溪鎮○○段埔尾小段13
      3 地號土地及其地上房屋確係陳明人（即該事件原告癸○○）之祖先從大陸南靖縣遷台始祖，甲丁○建置，本來留
      傳直系子孫族居以孳息供奉祖先而登記為公號午○○」等
      語，此有被告甲○○○所提被告癸○○之陳明狀在卷可憑
      ，嗣又於臺灣高等法院94年度上更(一)字第74號具狀陳稱：
      簡氏第13世祖自福建省南靖縣遷台卜居系爭土地，原僅搭
      建簡陋工寮，以避風雨，至15世祖甲丁○擴建工寮，16
      世祖簡招成於民國前15年興建三合院土角厝（下稱系爭房
      屋），簡招成於死亡前之約民國前10年，因無後嗣，為身
      後得以享祠著想，以世居之房地，與17世之Ｙ○、Ｚ○○
      共同設立系爭祭祀公業（參該案件卷第63、64頁），是其
      就先祖來台及祭祀公業設定緣由與過程，先後所述已大相
      逕庭，顯見被告癸○○等並未確知系爭祭祀公業究係於何
      時、由何人、如何設立等相關情節。
    2.被告癸○○等主張簡氏14世祖ｆ○○生有長子甲丁○、次
      子甲戊○2 人，其中甲丁○生有4 子簡ｉ○、簡ｊ○、ｅ
      ○○、簡招成、次子甲戊○生有簡昭屘（妻為甲己○），
      簡招成死後無嗣，被告則為簡招成兄弟之現繼承人等情，
      已據提出繼承系統表、簡氏家譜、公媽牌、戶籍謄本為證
      ，並於臺灣高等法院84年度家上字第279 號確認派下權不
      存在案件85年6 月28日準備程序當庭勘驗簡氏宗親祖先牌
      位，其：「正面載：『堂上簡氏歷代高曾正祖神位』。背
      面記載祖先之紙老舊。」（見該案件卷(一)第259 頁），並
      經證人李昆漳證稱：「（公媽牌位是你製作的？）不是我
      做的，但是約三十多年前拜託我抄的，我照舊牌位抄的不
      錯，只有最後一行『十八世祖妣諡蘭妹黃氏』不是我寫的
      」等語（同上案卷(一)第260 頁）。又查族譜係記載關於祖
      先姓名、年壽、及宗族大事之歷代相傳之書面資料，公媽
      牌則係子孫祭拜祖先之牌位。據證人即被告子○○之妻ｗ
      ○○於另案本院82年度訴字第570 號確認管理權不存在事
      件審理中證稱：「是有和我丈夫（即上訴人子○○）到大
      溪請回公媽牌」，「民國55年請回的」，「因有買新屋，
      長輩有交代有新居後須祭祀祖先，才把公媽 (牌)請 回」
      ，「這本族譜一直放在古厝的櫃子內才取出，已被蟑螂咬
      損，表皮已破損不堪，重新換紙，當時請回的公媽牌較大
      ，黑黑髒髒的」，「原始的公媽牌已燒燬，因有立新的」
      ，「因公媽牌已很髒，才改製較小的」等語（見該事件82
      年9 月15日言詞辯論筆錄，即外放證物之原證14）；又證
      人李昆漳亦於上開事件審理中到場證稱：「確實有此事 (
      指重寫上開公媽牌之事)， 因事隔太久，不記得正確日期
      。當時子○○確有攜公媽牌來要求我雕刻，但我建議因公
      媽牌太大面，改採用紅紙書寫的方式」，「紅紙 (指卷附
      公媽牌之紅紙原本）上的字確是我寫的」等語（見同上事
      件82年9 月1 日言詞辯論筆錄，即外放證物之原證15）；
      證人即Ｒ○○之女婿ｘ○○亦於另案臺灣高等法院82年度
      上字第1696號請求確認管理權不存在事件到場證稱：「（
      放在大溪鎮簡氏祖祠木牌公媽牌上所載16世祖）是簡昭源
      、簡昭傳、簡昭金、午○○，他們都是兄弟…至於公媽牌
      是何人做的我不清楚，我所看到的公媽牌是2 尺寬、3 尺
      高，其上的記載從右往左直接寫在木牌上」，「我所看到
      的最後一位是午○○，排列第16世祖，我妻祖父叫Ｙ○，
      也有列名在公媽牌上，排名第17世祖」，「紅紙所寫公媽
      牌之照片第17世祖『世騫』就是Ｙ○，號ｔ○」等語（見
      該事件83年2 月18日準備程序筆錄，即外放證物之原證16
      ）。是綜合上開事證，堪認被告所提出之系爭族譜及公媽
      牌並非臨訟方始製作，就其中關於被告祖先之記載，堪信
      為真實。
    3.縱認被告癸○○等嗣後再改稱：「先祖午○○於民國前10
      年與子姪Ｙ○、Ｚ○○、Ａ○、ｌ○○，共同合意以家族
      同居共財之系爭房地設立系爭祭祀公業」、「因午○○無
      嗣，於民國前10年以其所有產業設立系爭公業」等語，為
      更正其先前之陳述，然查：
      (1)依被告族譜及公媽牌紅紙之記載，被告十六世祖雖有「
        簡招成」其人，然並非「午○○」，二者「昭」字音同
        字不同，而有關本件祭祀公業午○○之公文書土地登記
        謄本、建物登記簿謄本、日據時期土地謄本（見同前84
        年度家上字第279 號卷(二)第14至第19頁）、土地所有權
        狀（見同上卷(一)第126 頁）等，則記載為「昭」字。被
        告雖辯稱「昭」字因同音致記載有誤，然依前揭公媽牌
        紅紙記載，被告16世祖有簡ｉ○、簡ｊ○、ｅ○○、簡
        連宗、ｈ○○、ｇ○○、簡招成7 人，而依族譜記載亦
        有7 人，除簡ｉ○、ｅ○○、簡連宗、簡招成外，另有
        3 人名字僅最後一個字無法辨識（見同上卷(一)第270 頁
        至278 頁），但除簡連宗外，其餘6 人與被告養祖父簡
        ｄ○（同為16世）皆為「招」字輩。再參諸被告等戶籍
        謄本之記載，亦載有ｅ○○（見同上卷(二)第94頁）、簡
        ｂ○（源）（見同上卷(二)第149 頁）之名字，則有關被
        告16世祖名字第2 個字之記載，於族譜、公媽牌紅紙，
        及屬公文書之戶籍謄本皆為「招」字，並未因同音而有
        不同之記載。況依日據時期本省閩南人將中文稱之為漢
        字，其發音係以閩南語發音而非現行之北京話發音，而
       「 昭」字之閩南語發音為「ㄐㄧㄠ」，「招」字之發音
        則為「ㄐㄧㄜ」，其發音並不相同，並不會因此產生筆
        誤，此由戶籍謄本並未將「招」字誤載為「昭」自即可
        明。是上訴人主張「招」、「昭」同音，故「簡招成」
        即為「午○○」，並不足採。
      (2)依被告所提出系爭族譜與戶籍謄本所載：就系爭族譜記
        載：「十八世諱新富、生于光緒癸巳年正月初二巳時、
        妻桃娘李氏、生三十五年九月九日卯時、生下二子、長
        曰德旺、生年五月初五辰時、次曰德順、生年十月十九
        日辰時、長女阿女、生年八月十三日午時」部分，依戶
        籍謄本所載（見本院卷(一)第48頁、49頁）為：寅○○之
        父為ｑ○○（長子，大正元年7 月7 日出生），丙○○
        、辛○○及乙○○之父為ｒ○○（次子，大正12年10月
        19 日 出生），而ｑ○○、ｒ○○、卯○○ (三子)、
        丁○○（四子）之父為Ｒ○○（長男、明治26年1 月2
        日出生），母為李桃（明治28年9 月9 日出生），姊妹
        為簡國女（長女，大正4 年9 月29日出生）。
      (3)就系爭族譜記載：「十八世諱新發、生光緒戊戍年正月
        初九日卯時、妻蘭娘羅氏、生年二月初二日子時、生下
        一男、阿波、生年九月十八日寅時」部分，依戶籍謄本
        所載（見本院卷(一)第50頁以下）為：癸○○ (長男，大
        正15年10月27日出生）、子○○（三男，昭和9 年12月
        11日出生）、壬○○（四男，昭和11年10月10日出生）
        之父為簡新發（次男，明治31年1 月10日出生），母為
        黃蘭妹（次女，明治39年2 月25日2 出生，原為羅其德
        、黃尾妹之女，由黃有收養）。
      (4)就系爭族譜記載：「十七世諱ｔ○（Ｙ○)、 生于咸豐
        丁巳年十一月十二日、妻徐氏、生于五月十五日午時、
        卒于明治丁未年十一月十三日別世、妻有娘黃氏、生年
        六月二十六日酉時」部分，依戶籍謄本所載（見本院卷
        (一)第51頁）為：Ｒ○○、簡新發之父為Ｙ○（次男，安
        政4 年11月12日出生），母為徐心（長女，文久2 年5
        月15日出生，於明治40年12月17日死亡），繼母為黃有
        （參女，明治3 年6 月27日出生）。
      (5)就系爭族譜記載：「十六世祖考諱ｉ○簡公、生于嘉慶
        丁丑年八月十二日午時、卒於明治十四年、民前三十一
        年八月十六日午時、妻妣閨名寬娘ｕ○，生於道光丁亥
        年七月二十五日辰時，卒六月一日巳時、生下四子，長
        曰先賜、次曰付生、三曰ｔ○、四曰阿枝…ｔ○生于丁
        巳年十一月十二日子時」部分，依戶籍謄本所載（見本
        院卷(一)第52頁）為：Ｙ○之父為簡ｂ○（明治14年8 月
        16日死亡），母為謝看。
      (6)就系爭族譜記載：「十六世諱ｋ○…妻妣閨景娘邱氏…
        生下二子、長曰玉盈（Ｚ○○）、生于丁巳年正月十六
        日亥時」部分，依戶籍謄本所載（見本院卷(一)第53頁）
        為：庚○○及己○○之養父辰○○之父為簡俊（記載為
        Ｚ○○之招婿），母為ｍ○；Ｚ○○（長男，安政4 年
        1 月16日出生），父為ｅ○○，母為邱敬。
      (7)由上可知，系爭族譜與戶籍謄本就此部分所載內容大致
        相符，是被告癸○○等主張彼等為十六世簡ｂ○（ｉ○
        )之 後代子孫，固屬有據。惟依系爭族譜所載：「14世
        祖考諱良孫簡公…生下二子，長曰民春，次名神保，15
        世祖考諱神保簡公，15世祖考諱民春諡朴實簡公…生下
        四子，長曰ｉ○，次曰ｊ○，三曰ｋ○，四（空白），
        16世祖考諱ｉ○簡公…16世諱ｊ○…16世諱ｋ○…16
        世諱連宗…16世諱招成…16世諱招□（此文字不清，無
        從辨識）…16世諱ｄ○」，系爭公媽牌所記載之16世祖
        則依序為簡ｉ○、簡ｊ○、ｅ○○、簡連宗、ｈ○○、
        ｇ○○、簡招成，而被告主張16世簡ｄ○係15世甲戊○
        之子，則依系爭族譜及公媽牌就此部分之記載，尚不足
        以證明16世簡招成與15世甲丁○、甲戊○之親屬關係，
        且被告所製作之「ｆ○○系統表」，亦未就簡連宗、ｈ
        ○○、ｇ○○部分表明其親屬系統關係，是尚難認被告
        所製作之「ｆ○○系統表」係屬實在。此外，被告並無
        法證明16世簡招成確係15世甲丁○之四子，亦即16世簡
        ｂ○ (ｉ○)及 ｅ○○之胞弟，是縱認「午○○」與簡
        招成確屬同一人，被告主張因16世簡招成無嗣，乃與兄
        長之子Ｙ○及Ｚ○○共同設立系爭祭祀公業一節，亦屬
        無據。
    4.與被告癸○○有親叔姪關係之證人Ｅ○○於本院亦證稱：
      伊住於桃園縣大溪鎮○○路○ 段95號，已經5 、60年之久
      ，約國校2 年級即搬住該處，而桃園大溪埔尾地方確有Ｕ
      ○○、午○○、Ｔ○○等公號，該公號不是真的人名。伊
      曾見過昭成堂之匾額等情（見臺灣高等法院90年度家上更
      (一)案卷(一)第230 頁），茲「午○○」既非人名，且依證人
      所睹之匾額，書有「昭成堂」其懸掛於舊有廳舍，並載有
      「Ｂ○○」為落款之人，則被告所稱「午○○」實係「簡
      招成」同音之誤，亦非可採。
    5.被告雖又主張簡氏家族自13世祖由大陸福建省南靖縣遷台
      世居於公號午○○所有坐落於桃園縣大溪鎮○○段埔尾小
      段133 地號土地上，早期為桃園廳海山堡內柵庄土名埔尾
      百三十三番地，後變更為新竹州大溪郡大溪街內柵字埔尾
      百三十三番地，嗣再變更為今地號。再依其17世祖Ｙ○之
      戶籍謄本上雖記載住所係於「桃園廳海山堡內柵庄土名埔
      尾百參拾參番地」，且其上並載明「明治拾四年八月十六
      日舊戶主簡ｂ○死亡之付，家督相續戶主」，並提出戶籍
      謄本為證，因此主張其為系爭土地之派下員等語。但經核
      上開戶籍謄本縱令屬實，亦僅能證明Ｙ○、及其父簡ｂ○
      等人確曾居住於系爭祭祀公業所在之房地而已，尚不能因
      曾居住於該處，即認有該房地之所有權。
    6.系爭土地係於明治41年（即民國前4 年）10月27日為保存
      登記，嗣於36年6 月16日辦畢總登記，又系爭房屋係於民
      國前15年間建造完成，迄至39年3月15日始辦畢總登記，
      上開房地之所有權人均登記為系爭祭祀公業，並均登記其
      管理人為Ａ○等情，有土地登記簿、土地所有權狀及建築
      改良物登記簿可稽。被告雖主張因Ｙ○及Ｚ○○之職業分
      別為樟腦樹工人、佃農，長期離鄉背井工作，故於清查地
      籍時，除年僅20歲之Ａ○外，餘均為婦孺，經清查人員與
      Ａ○商議結果，以系爭房屋既係簡招成所搭蓋，並有成立
      祭祀公業之事實，乃由Ａ○為申請人，將系爭房地登記為
      「公號午○○」所有，並以Ａ○為管理人等語，惟並未舉
      證以實其說，是被告所為此部分之主張，尚不足取。被告
      雖又主張Ａ○為明治21年（即民國前24年）9 月19日出生
      ，其於民國前15年間系爭房屋建築完成時，年僅9 歲，不
      可能有資力購置系爭房地，系爭祭祀公業午○○非Ａ○所
      創，惟亦無法據此反推系爭「祭祀公業午○○」為被告癸○○等之先祖所設。又被告辰○○及其父祖輩等雖均設籍
      、居住於上開土地，惟亦僅足以證明被告辰○○或其他被
      告即為午○○兄弟之繼承人。被告雖又主張系爭祭祀公業
      之一切稅捐（含田賦、房捐、戶稅等），均係由辰○○（
      即Ｚ○○之招婿簡俊之子）負責繳納，並提出43年度至63
      年度之房捐查定通知書、43年度至64年度之田賦折徵代金
      繳納收據及田賦代金通知單、45年度至56年度之戶稅繳納
      收據、戶稅查定通知書及戶稅納稅通知書為證，縱認屬實
      ，充其量僅能證明辰○○曾繳納公業之稅捐，亦不足作為
      被告之先祖為系爭公業之設立人，而況原告亦有提出系爭
      祭祀公業之田賦收據（見臺灣高等法院84年度家上字第27
      9 號案卷(一)第247 頁）。因此，縱被告主張其歷代父祖輩
      及後輩子姪嫡孫係設籍並且居住在上述土地及建物及被告
      辰○○負責繳納公業房屋之稅捐等事實屬實，亦不能以憑
      此即認伊等係系爭公業之派下員。
    7.被告等又主張午○○之墳墓已由被告癸○○遷葬於埔里鎮
      之簡家墓園，立碑奉祀等事實，惟未提出確實證據證明午
      ○○之墳墓係何時由何處遷移，且午○○之墳墓是否已遷
      移，由何人辦理遷移等事，亦與被告是否為系爭公業之派
      下員無關。至證人Ｃ○○雖稱伊自幼住於系爭祭祀公業所
      在房屋附近，未聽過Ｂ○○其人，但查Ｂ○○係明治3 年
      （民國前42年）出生，經歷多次遷徙，證人則為民國20年
      出生，縱未聽過Ｂ○○其人，合乎常情。況證人亦自承何
      以有午○○，伊並不知情，祖厝火災後再重蓋，是黃○○
      、戊○○與丑○○重蓋等語（見同上90年度家上更(一)案卷
      第228 頁），似此證言，尚難為有利於被告癸○○等之認
      定。
    8.依戶籍謄本所載系爭房地之設籍情形：Ｙ○於明治14 年
       (即民國前31年）8 月16日相續簡ｂ○為戶主，Ｒ○○及
      簡新發亦設於該戶籍；嗣Ｒ○○於大正3 年3 月22日相續
      Ｙ○為戶主，簡新發、ｑ○○、ｒ○○、卯○○、癸○○
      、子○○及壬○○亦設於該戶籍；又Ｚ○○於明治26 年
       (即民國前19年）相續ｅ○○為戶主，簡俊、辰○○、庚○○及巳○○亦設於該戶籍；嗣辰○○於昭和15年 ( 即
      民國29年)4 月2日相續Ｚ○○為戶主，是被告據以主張Ｙ
      ○、Ｚ○○及其子孫世居系爭房地一節，固屬可取。惟查
      ，系爭房地除有Ｙ○、Ｚ○○及其子孫世居外，被告甲○○○之養父Ａ○亦自幼居住於該址，此為被告所不爭執（
      見臺灣高等法院院94年度上更(一)74號案卷第64、65頁），
      且另有訴外人未○○及其家屬亦居住並設籍於該址，亦有
      戶籍謄本可稽，而被告亦自認系爭房屋建造完成後，14世
      祖ｆ○○之後代子孫全部居於該址（見同上案卷第115 頁
      ），是尚難僅憑Ｙ○、Ｚ○○及其子孫世居系爭房地一節
      ，即足認定系爭祭祀公業係簡招成與Ｙ○、Ｚ○○所共同
      設立，進而認定被告癸○○等對於系爭祭祀公業有派下權
      。
    9.綜上，被告癸○○等所提證據，尚無法證明「午○○」與
      「簡招成」係同一人，及系爭公業房地原為簡招成或被告
      癸○○等簡氏家族所有，被告所辯其系爭祭祀公業午○○
      為其先祖設立，伊等係本公業派下員云云，並無可採。
  (三)系爭祭祀公業非被告甲○○○之養父Ａ○於民國前4 年所購
    置管理及設立：
    1.被告甲○○○於80年間製作內容不實之公號「午○○」祭
      祀公業申報書、沿革、派下全員系統表、派下員名冊、供
      奉祖先證明書，以及四鄰證明書等文件持以向桃園縣大溪
      鎮公所申請辦理管理人變更登記，並因而發給被告甲○○○派下員資格證明，使僅負形式審查義務之承辦公務員陷
      於錯誤，將上開不實事項登載於職務上所掌之公文書，足
      生損害於桃園縣大溪鎮公所對祭祀公業派下員身分管理之
      正確性，及該祭祀公業真正之派下員即原告丑○○、戊○○等人，而涉犯有刑事偽造文書犯行，業經本院刑事庭以
      92 年 度訴字第17號判處有期徒刑6 月在案，此有本院前
      開刑事判決附卷可按（見本院卷(二)第46頁至第53頁）。
    2.被告甲○○○先於本院另案80年度桃簡字第234 號歷審判
      決中主張：系爭祭祀公業係伊養父Ａ○於民國前4 年（即
      明治41年），獨資購買系爭房地所創立，派下員僅有其1
      人；嗣於本院85年度訴字第640 號事件中改稱系爭房地係
      Ａ○於該年所購入，於39年間辦理登記云云。經查：系爭
      第253 號建物係於民國前15年即明治30年間「新建」，建
      物登記謄本上記載之登記發生之原因亦為明治30年即民國
      前15年。然而，上開建物登記謄本上並無記載於民國前4
      年有以「買賣」為登記原因，故系爭房地顯非Ａ○於民國
      前4 年所購置。且Ａ○出生於明治21年，明治30年時年僅
      9 歲，如何經商有成購地建屋？若依系爭房地係Ａ○於民
      國前4 年購得，其祖先又怎能於購買甚至房屋未興建前先
      行進住而讓Ａ○於該屋出生？又被告甲○○○陳報予桃園
      縣大溪鎮公所之『公號午○○派下全員系統表』記載其養
      父Ａ○創立公業，僅Ａ○一人為派下員，然依原告所陳之
      土地權狀，系爭房地於36年間辦理總登記時，係登記「共
      同共有」，若其為Ａ○所創立，派下僅Ａ○一人，且為Ａ
      ○所購置，應由Ａ○為業主權之登記，登記為Ａ○一人單
      獨所有，怎會登記為「共同共有」並以「公號午○○」為
      業主，系爭房地顯非Ａ○所獨資創立甚明。
    3.被告養父Ａ○係於民國前24年（日據時代明治21年）9 月
      19日出生，民國42年3 月21日死亡，其職業係「日傭稼腦
      丁」，即幫傭長工之意，教育程度「不」，即未受教育之
      意，且自民國5 年（日據時代大正5 年）起即由公號「午
      ○○」祭祀公業所在之「新竹縣大溪郡大溪街內柵字埔尾
      一三三番地」遷出，而至宜蘭四處寄居，並先後設籍臺北
      縣羅東郡三星庄粗坑字冷水坑九番地、臺北縣三星鄉中華
      村九鄰二戶粗坑巷61號、宜蘭縣三星鄉○○村○○鄰○○路
      98號、臺北縣三星鄉中華村一二鄰一一戶長嶺巷11號，至
      死亡前均未再返回位於大溪之「午○○」祭祀公業所在地
      住居。衡諸常情及當時社會情狀，Ａ○既係未受教育之幫
      傭長工，其收入自給已有未足，如何能於民國前4 年（日
      據時代明治41年），即20歲時，有被告所辯「經商有成而
      購置上述土地及建物並創設祭祀公業」之情，甚令人啟疑
      ？又縱認該房地為Ａ○所購置，如何解釋Ａ○竟捨棄努力
      購置之家園不顧，而到處遷徙，直至身故均未回鄉？又上
      述「午○○」祭祀公業所在地，長期以來均為原告及其直
      系尊親屬住居，有戶籍謄本可證，而原告與Ａ○於上下兩
      代間均無親屬關係，如何解釋Ａ○離鄉住居，卻將費心購
      置之住處，交由與之無干之其他人住居？在在顯示被告所
      辯Ａ○係因經商有成購置房地云云，悖乎常情甚明，無從
      採信。
    4.又如前所述，Ａ○為一文盲，其日據時代其設籍上開三星
      庄粗坑字冷水坑九番地設籍時，其父親「簡ｄ○」年籍資
      料遭誤載尚不知更正，不可能就百里外之地政資料自行填
      寫建物情形申報書。況系爭房地之管理人均登記為Ａ○迄
      未變更，臺灣省土地繳驗憑證申報書自當記載Ａ○為管理
      人，堪認被告甲○○○所謂Ａ○於36年間自行填寫建物情
      形申報書辦理登記云云，均屬無據。又Ａ○自大正5 年（
      民國5 年）開始即於宜蘭等地寄留，至死從未回籍，業如
      前述，系爭公業所有房地之管理人為Ａ○，其稅單及大溪
      鎮公所出具之證明書自以Ａ○為管理人名義，但仍不得據
      此謂為Ａ○繳納稅金，否則其後之稅單亦係以Ａ○為管理
      人名義稅金豈不均由被告甲○○○繳納，是以其所謂Ａ○
      繳納38年第1 期稅金云云，亦屬無據。況82年間系爭房地
      遭燒毀，被告亦對此不聞不問，足證被告甲○○○主張系
      爭房地自民國前4 年迄民國42年Ａ○死亡時均由伊管理及
      負責系爭祭祀公業之收支云云，確與事實不符。
    5.依「臺灣民事習慣調查報告」所載，祭祀公業派下權之繼
      承取得，以男子繼承人為限，因日據當時女子無遺產繼承
      權，故除無男子繼承人且招婿未出嫁者外，均不得取得派
      下權（參見「臺灣民事習慣調查報告」一書，93年7 月6
      版，第733 頁以下）。倘被告所辯Ａ○於民國前四年購置
      創立公號「午○○」祭祀公業一節為真，則始終無子嗣之
      Ａ○，當無至民國十八年（昭和四年）始行收養養女，而
      不衡酌當時民事習慣，考量該產業之繼承，不去收養男性
      子嗣之理。縱Ａ○收養被告為養女，亦應要求被告留家招
      贅，進而保留所生男孫從祖姓「簡」，以利繼承，焉會任
      令其出嫁回復本姓並冠夫姓，而從無制止之理，更不會於
      三十七年離開被告戶籍，而與其前妻與外人所生之女游戌
      ○同住，直至逝世。且Ａ○死時，被告甲○○○業已結婚
      生子。查設立祭祀公業之目的係為使家族後代祭祀祖先或
      創立者本人，苟Ａ○設立系爭公號，怎不以自己或祖先為
      享祀者，而以不相干者為享祀者，亦不收養男性為後，且
      未就其成立公號及擁有系爭房地之事實對被告甲○○○有
      所交代，或要求其「留家招贅並保留所生男孩從祖姓簡」
      ，而任由被告甲○○○出嫁並冠夫性？另被告甲○○○之
      養祖父為簡ｄ○，其所云紀念其祖先午○○公，則「午○○」何在？是否即為「簡招成」？該「簡招成」依被告癸○○等人主張為其祖父之堂兄弟，卻又迭經被告甲○○○
      否認其存在，兩者至為矛盾。
    6.按系爭祭祀公業之祭產為系爭房地為兩造所不爭執，是祭
      祀祖先應以系爭房地為其所在。且Ａ○之父母為簡ｄ○、
      甲己○，倘系爭祭祀公業為Ａ○所設立，則至少Ａ○之父
      母墳墓應遷回大溪老家，且於公堂內供奉其父母靈位。查
      被告甲○○○於80年5 月間向大溪鎮公所申請核發派下員
      證明書之申請書均載有「公號午○○供奉所在地設於八德
      市○○路342 巷70弄5 號」、「祖先之香火於民國42年間
      即供奉於八德鄉○○村○○路342 巷70弄5 號」，有關公
      號午○○之沿革亦載明「Ａ○祖先含午○○之香火尚供奉
      於桃園縣廣興村新興路342 巷70弄5 號」。按上開門牌號
      碼係由原新興路366 巷70弄5 號於69年11月26日改編，上
      開建物係於70年3 月新建，80年3 月出售予第三人ｎ○○
      ，則被告甲○○○焉能於42年間即在該遍地池溏，既無建
      物，更無可供人住居之溜地上供奉Ａ○香火？嗣被告甲○○○於桃園地方法院檢察署90年度偵字第9880號案件中，
      另改稱先於宜蘭縣內祭祀，70年間移至上開八德市地址，
      至79年起在台北縣淡水鎮祭祀，益證被告甲○○○之非法
      取得派下權。況供奉Ａ○之香火不等同於祭祀「午○○」
      ，上情足證被告甲○○○所言不實。
    7.被告甲○○○於其所提出之公號午○○沿革一文中稱：「
      以公號午○○名義登記，以本人為管理人，並將土地收益
      做為祭祀祖先之費用，在Ａ○死亡時，其一切管理收支等
      均由Ａ○一人處理」等語。惟查被告自幼即隨Ａ○寄居宜
      蘭，未聞其曾返回大溪祭拜或為管理收益行為，倘上述記
      載之收益等情為真，被告自當瞭解Ａ○生前之管理收支行
      為為何，且於Ａ○死後亦應有若干管理收支之相續行為才
      是。然上開第133 地號土地上之房屋於82年間被Ｗ○○失
      火燒毀乙事不聞不問，任由原告等人向Ｗ○○請求損害賠
      償，倘被告甲○○○確有管理公號午○○祭祀公業之房地
      ，豈可能對於失火之事不聞不問？顯見被告根本未管理公
      號午○○之產業及收益，否則焉有不收取租金更對房屋被
      燒造成損害之事實置之不理？
    8.綜上所述，被告甲○○○辯稱系爭房地自民前4 年起由Ａ
      ○購置及管理並設立系爭公號云云，確與事實不符，不足
      採信。
  (四)系爭祭祀公業公號午○○為原告之曾祖父Ｂ○○所設立：
    1.按「當事人主張有利於己之事實者，就其事實有舉證之責
      任。但法律別有規定或依其情形顯失公平者，不在此限。
      」，民事訴訟法第277 條定有明文。稽諸台灣地區之祭祀
      公業有於前清或日據時期設立者，年代咸亙久遠，人物或
      已全非，親族戶籍資料每難查考，當事人爭訟時倘又缺乏
      原始規約及其他確切書據足資憑信，輒致祭祀公業之設立
      方式乃至設立人及其派下究何即有未明，於派下身分之舉
      證當屬不易，如嚴守該條文所定之原則，難免產生不公平
      之結果，故上法條前段所定一般舉證之原則，要非全可適
      用於祭祀公業之訴訟中。是法院於個案中，自應斟酌同法
      條但書之規定予以調整修正，並審酌兩造所各自提出之人
      證、物證等資料，綜合全辯論意旨而為認定（最高法院95
      年度台上字第2866號判決意旨參照）。
    2.原告主張伊等保有系爭祭祀公業所在之土地所有權狀，業
      據提該土地所有權狀原本為證，而該土地所有權狀之真正
      ，復為參加被告所不爭執。土地所有權狀為證明土地所有
      權歸屬之公文書，其重要性遠甚於一般私文書。而系爭房
      地之所有權人為祭祀公業午○○，管理人為Ａ○，其權狀
　　  衡情應由管理人或派下員妥慎保管，豈有甘冒失竊風險，
      任置於公廳之理。且查原告所持有之土地所有權狀（見同
      上84年度家上字第279 號案卷(一)第127 頁）為台灣光復後
      民國36年辦理登記後由台灣省新竹縣政府核發，而依原告
      祖父未○○戶籍謄本（見同上卷(一)第169 頁）記載，未○○於昭和12年（民國28年）轉籍至系爭內柵埔尾百三十三
      番地，如依被告癸○○等所稱，系爭祭祀公業名下房屋公
      廳於民國24年為Ｒ○○、簡新發無償借予未○○、簡賴森
      一家人居住，則斯時系爭土地所有權狀尚未核發，簡新發
      、Ｒ○○復遷居至他處，系爭房屋公廳又為他家族居住，
      何以於日後申請土地登記取得土地所有權狀後，仍將權狀
      置於他人居住往來之公廳中？至被告甲○○○養父Ａ○自
      大正五年（即民國五年）起即離開系爭房地，四處寄留，
      已如前所述，亦無可能於民國36年間辦理系爭土地登記後
      ，再將土地所有權狀放回系爭房屋公廳處，而非由自己保
      管。而被告癸○○等復未能舉證證明系爭土地所有權狀為
      原告所竊取，自應推定原告合法占有前開內柵埔尾百三十
      三番地土地所有權狀。
    3.原告主張伊等之先祖中貴智公之13世創公支派、第八房Ｆ
      ○公之14世Ｇ○公支派，從福建省漳州府南靖縣渡海來台
      ，即世居於桃園縣大溪，各房子孫為紀念各自之祖先，分
      別置產建屋成立公號，如第7 房於明治30年（即民國前15
      年）以大溪內柵段埔尾小段第134 番地及其上建號第251
      、252 號房屋成立「祭祀公業Ｄ○○」，同屬於第7 房之
      後代亦於明治28年（即民國前17年）以大溪內柵段埔尾小
      段第216番地及其上建號第72號房屋成立「公號Ｔ○○」
      ，第8 房之17世祖Ｂ○○即原告之曾祖父亦於明治30年（
      即民國前15年）以大溪內柵段埔尾小段第133番地及其上
      建號第253號房屋成立「公號午○○」，午○○並非人名
      ，乃係公號之名稱等情，已據提出原告繼承系統表、簡氏
      族譜、戶籍謄本、祖墳照片、Ｔ○○、Ｕ○○祖墳照片，
      及所有權人為祭祀公業Ｄ○○、公號Ｔ○○之土地、建物
      登記謄本（見同上卷(二)第21頁至25頁），以及Ｂ○○於光
      緒丁酉年（即光緒23年，明治30年，民前15年）所立之「
      昭成堂」匾額照片，及Ｂ○○宗親於光緒23年（即明治30
      年，民前15年）間祝Ｂ○○新居落成致贈之「宏宅迎祥」
      匾額照片可按，上開照片之真正業經證人宙○○、Ｅ○○
      等人結證屬實（本院88年度桃簡字第1004號）及臺灣高等
      法院90年度家上更 (一)字 第6 號90年7 月3 日、9 月4
      日行準備程序時供證在卷。茲核諸原告所提前揭祖墳照片
      ，其墓碑記載為「靖邑顯祖考妣簡公媽名廷璜鄭淡傳下佳
      」，外圍牆上載有「午○○范陽」，可認前該墓地為原告
      先祖Ｂ○○之墓，而其上所記載之公號「午○○」又核與
      祭祀公業「午○○」名稱相符。又依台灣民事習慣調查報
      告記載（第765 頁）有關祭祀公業之取名方法，有：
      (1)以享祀人本名為準者。(2)以享祀人之公號為準者。(3)享
      祀之祖先僅一人，或特定之數人時，不以其本名或公號為
      準，另取新名稱者。(4)享祀人係不特定之多數祖先時，不
      以其中某一人之本名或公號為準，而以派下全體所屬之家
      號，為公業之名稱者。(5)以設立人數有關之字辭為準者。
      」、「綜上，可知祭祀公業之取名，並無一定之標準，係
      由設立人隨意定之。日據時期台灣高等法院上告部判例（
      見昭和五年上民字第二八三號）亦認為：『祭祀公業，雖
      以特定死者之祭祀為目的而設立之團體，但亦無須取用享
      祀人之姓名為其名稱之原則，自可解為各該祭祀公業之設
      立人，得隨意選定其祭祀公業之名稱。』。」等語（見同
      上調查報告第765 頁、第766 頁）。故被告所稱系爭祭祀
      公業午○○之「午○○」為人名，原告以堂號為祭祀公業
      名稱與習慣不符云云，並不足採。
    4.系爭祭祀公業土地原地號係桃園廳海山堡內柵庄土名埔尾
      百三十三番地，於明治41年（民國前4 年），以公號午○○之名義辦理保存登記，並由設籍於該地之Ａ○擔任管理
      人，該地於大正10年（民國10年）變更地號為大溪郡大溪
      街內柵字埔尾百三十三號，其上系爭房屋建號253 號門牌
      號碼51號，則於民國前15年即明治30年建築完成，台灣光
      復後亦隨同系爭土地以公號午○○名義辦理總登記，管理
      人亦為Ａ○，此有光復前後該等土地及建物登記謄本可稽
      。但依前開台灣光復前後土地建物登記謄本登記時間，並
      無法證明系爭祭祀公業午○○設立時間是否即為民國前15
      年，惟祭祀公業設立之時間並不等同於系爭公業不動產登
      記之時間，是尚不能因原告無法明確證明系爭祭祀公業設
      立之時間，即認原告之主張不實。至日據時期日本台灣總
      督府於明治31年以律令第14號頒布「台灣土地調查規則」
      ，該規則中對於祭祀公業之申報及管理已有所規定，嗣明
      治38年以府令第43號所頒布之「土地登記規則施行細則」
      ，又有規定祭祀公業不動產登記程序及管理人變更登記等
      事項。而原告稱系爭祭祀公業於明治30年設立，則何以Ｂ
      ○○未適時辦理不動產登記，而遲至明治41年始辦理保存
      登記，且其登記名義人竟以管理人「Ａ○」名義辦理登記
      ，似與事理有違。但縱已有「台灣土地調查規則」或「土
      地登記規則施行細則」之頒布，非即可認已設立並擁有財
      產之祭祀公業務必於此時為登記。況縱原告主張祭祀公業
      設立之時間有所錯誤，惟其祭祀公業登記設立時間，或因
      其時空背景與社會現象，不無有於登記時未認真考究致失
      錯誤之可能，是亦不得以不動產保存登記之時間，推論原
      告關於祭祀公業設立時間之主張為不實亦明。
    5.被告癸○○等抗辯原告之曾祖父Ｂ○○職業雖為書房教師
      ，於祭祀公業成立時，並未居住於系爭房地，且於大正五
      年轉居系爭房地之前後均四處轉居，居住於一地之時間均
      甚短，顯見Ｂ○○當時並無固定之住所及資力購買系爭房
      地成立祭祀公業等語。然依原告所提Ｂ○○之戶籍謄本上
      記載，Ｂ○○於明治41年6 月6 日原住桃園廳桃澗堡蕃仔
      寮庄627 番地，明治41年12月27日轉居桃園廳桃澗堡蕃仔
      寮庄502 番地，明治45年1 月21日轉居桃園廳海山堡內柵
      庄土名內柵236 番地，大正3 年2 月24日轉居桃園廳海山
      堡內柵庄土名內柵145 番地，大正5 年1 月8 日轉居桃園
      廳海山堡內柵庄土名埔尾133 番地。是Ｂ○○係於大正5
      年即民國5 年始居住於系爭土地上，則Ｂ○○於民國前4
      年桃園廳海山堡內柵庄土名埔尾133 番地及其上建物以祭
      祀公業午○○名義辦理保存登記時，並未居住於前開埔尾
      133 番地，固可認定。惟縱Ｂ○○於民國前4 年尚未居住
      於前開埔尾133 番地，亦不表示Ｂ○○即非原無資力購置
      系爭公業財產。況Ｂ○○之子中，除長子未○○（明治25
      年出生，學齡時桃園縣內柵國小尚未成立而僅受私塾5年
      教育）外，次子酉○○、三子申○○均於明治43年成立之
      內柵國小接受正式教育，有內柵國小創校一百週年紀念冊
      可稽（見同上90年度家上更(一)字第6 號案卷(一)第326 頁）
      ，而該紀念冊實質上之真正，業經證人Ｘ○○於90年9 月
      20日準備程序結證屬實，苟Ｂ○○生活困頓，怎可讓其子
      接受國小教育，是Ｂ○○顯非無資力之人，被告癸○○等
      謂Ｂ○○顛沛流離，無力置產成立系爭公號云云，要與事
      實有間。
    6.被告甲○○○又抗辯系爭祭祀公業午○○之管理人為Ａ○
      ，原告所提Ｂ○○戶籍謄本中雖有名黃ｏ○○者，惟為Ｂ
      ○○養女，不可能任祭祀公業管理人等語。經查原告所主
      張Ａ○其人，係生於明治24年7 月5 日，於明治32年入戶
      為Ｂ○○之「媳婦仔」，大正2年因出嫁而身份轉換為「
      養女」，並因結婚而除戶，此有原告所提戶籍謄本在卷可
      按（見同上90年度家上更(一)字第6 號案卷(二)第31頁）。是
      明治41年10月27日，系爭祭祀公業之管理人Ａ○辦理保存
      登記時，上開「養女Ａ○」應隨其養父Ｂ○○居住在桃園
      廳桃澗堡蕃仔寮庄627 番地（按Ｂ○○於明治41年12月27
      日轉居桃園廳桃澗堡蕃仔寮庄502 番地，明治45年1 月21
      日轉居桃園廳海山堡內柵庄土名內柵236 番地，大正3 年
      2 月24日轉居桃園廳海山堡內柵庄土名內柵145 番地，大
      正5 年1 月8 日轉居桃園廳海山堡內柵庄土名埔尾133 番
      地，已如前述），核與日據時期系爭土地登記謄本記載：
      「管理人海山堡內柵庄土名埔尾百參拾參番地Ａ○」，已
      有未合。且依戶籍謄本（見同上84年度家上字第279 號案
      卷(一)第237 頁）記載，「黃ｏ○○」、「桃園廳桃澗堡員
      樹林庄黃金進，長女明治32年11月13日入戶」、「大正2
      年媳婦仔養女訂正‧‧‧大正2 年3 月27日婚姻除戶」等
      語，則此Ａ○原姓黃，原至Ｂ○○家當媳婦仔，並未改姓
      ，時至大正2 年出嫁他人始改收為養女，並改姓簡，其於
      系爭房地辦理登記為公號午○○之民國前4 年時，並非姓
      簡，可見該祭祀公業管理人「Ａ○」應非Ｂ○○養女之「
      Ａ○」。再依台灣習慣，祭祀公業之派下限男性子孫，須
      無男性繼承人時，始承認女子為派下員。是Ｂ○○如設立
      系爭祭祀公業，當時其既尚存，且育有二子未○○（明治
      25年生），與酉○○（明治38年生），非無男嗣，實無由
      養女「Ａ○」為派下員，更無以養女「Ａ○」為管理人身
      份，辦理系爭土地保存登記之可能。惟原告嗣已改稱「管
      理人Ａ○」實為被告甲○○○之養父Ａ○，當時Ａ○為Ｂ
      ○○家之長工等語。經查，該Ａ○生於明治21年，於明治
      31年時即因其父簡昭屘死亡相續為戶主，於民國前4 年系
      爭房地辦理登記為公號午○○時剛滿20歲，並居住於系爭
      房地，職業為日傭稼腦丁，有該Ａ○戶籍謄本在卷可稽（
      見同上案卷(一)第80頁），而當時Ｂ○○並未居住於該處，
      則以當時實際居住於系爭房地之Ａ○為管理人，並辦理土
      地保存登記，非無可能。況祭祀公業之管理人並非僅以派
      下員為限，此觀諸台灣民事習慣調查報告第772 頁所載：
      「在台灣，採取專任管理制者，原屬不多…嗣於日據時代
      初期，當通令辦理土地調查之際，為促進早日及正確完成
      此調查工作起見，曾經命令各公業選出專任管理人承辦申
      告事項…」亦明，故原告主張以非派下員之Ａ○任管理人
      ，並非無稽。
    7.系爭房地於82年未經火災燒毀前，為一三合院舍，其正廳
      所供奉之公媽牌係冠有「昭成堂」字樣之原告歷代祖先，
      歷代祖墳均葬於同一山上且墓碑上亦刻有「午○○」字樣
      ，此與「公號Ｔ○○、公號Ｕ○○」之祖墳墓碑上刻有「
      Ｔ○○」、「Ｕ○○」同，凡此不惟有照片可按，該項照
      片之真正業經證人宙○○、Ｖ○○、Ｅ○○結證屬實（同
      上90年度家上更 (一)字 第6 號，90年7 月3 日、9 月4
      日準備程序筆錄）。又系爭三合院原均由原告申請供電並
      繳稅，經訴外人Ｗ○○失火燒毀後，僅原告2 人及原告之
      兄弟黃○○對之訴請損害賠償乙節，亦有原告提出本院84
      年度重訴字第72號請求損害賠償事件民事判決在卷可參，
      經燒燬後系爭土地大部分亦係由原告舊地重建此亦有照片
      可按。
    8.「祭祀公業的住所，應該在其主事務所的所在地，所謂事
      務所，即實際執行事務之場所，而主事務所即執行主要事
      務的場所，祭祀公業之住所就該位於執行主要事務的場所
      。故：(1)有特別指定執行事務之場所者，例如擁有祖廟或
      其他公屋之祭祀公業，指定以其祖廟或公屋為執行事務之
      場所時，則以其祖廟或公屋為祭祀公業之住所。(2)未有特
      別指定執行事務之場所者，則以管理人為執行該祭祀公業
      事務之場所為其住所。…」。本件原告之先祖世居大溪，
      雖非原住於系爭房地，然其轉居均住於附近，而Ｂ○○之
      職業為書房教師，其遷徙係為教學方便使然（私塾），且
      遷徙均以「轉居」方式並非如被告等之祖先生活困頓須以
      傭工維生均以「寄留」之方式為之。以當時之時空而言，
      其家境應為上乘，與其他宗親購置土地蓋屋設置公號以萬
      代香火並僱長工管理家產應非難事且為情理之常，而以系
      爭土地上房屋為公屋作為公號之住所，應為當時習慣所許
      。
    9.依前述原告所提出之人證、物證等相關資料，堪信原告主
      張系爭祭祀公業為其先人Ｂ○○所設，要與事實相符，且
      信而有徵，自可採信。
七、綜上所述，原告主張系爭祭公業為其先人Ｂ○○所設，伊等
    為相繼後代子孫，洵屬可採信。被告癸○○等所稱祭祀公業
    或係伊先祖午○○於民國前10年與子姪Ｙ○、Ｚ○○、Ａ○
    、ｌ○○，共同合意以家族同居共財之系爭房地設立，或因
    午○○無嗣，於民國前10年以其所有產業設立；及被告甲○○○所稱系爭祭祀公業係其養父Ａ○購買系爭土地及其上之
    建物後創立，均屬不可採。是原告主張伊為祭祀公業午○○
    之派下員為可採。從而，原告請求確認被告癸○○等及被告
    甲○○○對於祭祀公業公號午○○之派下權不存在，以及確
    認原告對於祭祀公業公號午○○之派下權存在，為有理由，
    應予准許。
八、至兩造其餘攻擊、防禦方法及未經援用之證據，經本院審酌
    後，核與本件判決之結果不生影響，自無逐一詳予論駁之必
    要，附此說明。
中　　華　　民　　國　　96　　年　　12　　月　　28　　日
                  民事第三庭    法　官　汪智陽
以上正本證明與原本無異。
如對本判決上訴，須於判決送達後20日內向本院提出上訴狀。
                    　　　　　　書記官　葉菽芬
中　　華　　民　　國　　96　　年　　12　　月　　28　　日
